ACORDAO-COMPLETO-2518085

ACÓRDÃO 8501/2022 ATA 42/2022 - SEGUNDA CÂMARA

VISTOS, relatados e discutidos estes autos da Tomada de Contas Especial instaurada pelo Ministério do Turismo - MTur em razão da impugnação total das despesas referentes ao Convênio 561/2009, firmado com o Município de Nossa Senhora do Socorro/SE em 23/06/2009, tendo por objeto o projeto intitulado "Forró Siri 2009", a realizar-se de 23 a 29/06/2009.
ACORDAM os Ministros do Tribunal de Contas da União, reunidos em sessão da Segunda Câmara, ante as razões expostas pelo Relator, em:
9.1. reconhecer a ocorrência da prescrição das pretensões punitiva e ressarcitória, com fundamento no art. 8º da Resolução/TCU 344/2022;
9.2. deixar de prosseguir com o julgamento das contas, com fulcro no art. 12, parágrafo único, da Resolução/TCU 344/2022;
9.3. dar ciência deste acórdão ao Ministério do Turismo e ao responsável; e
9.4. arquivar o processo, nos termos do art. 11 da Resolução/TCU 344/2022.

Tomada de Contas Especial instaurada pelo Ministério do Turismo  MTur em razão da impugnação total das despesas referentes ao Convênio 561/2009, firmado com o Município de Nossa Senhora do Socorro/SE em 23/06/2009, tendo por objeto o projeto intitulado Forró Siri 2009, a realizar-se de 23 a 29/06/2009.

Segunda Câmara

Município de Nossa Senhora do Socorro/SE.

3. Responsável: Fábio Henrique Santana de Carvalho (XXX.302.005-XX).

13.1. Ministros presentes: Bruno Dantas (Presidente), Aroldo Cedraz e Antonio Anastasia.
13.2. Ministro-Substituto convocado: Marcos Bemquerer Costa (Relator).

MARCOS BEMQUERER

Trata-se da Tomada de Contas Especial instaurada pelo Ministério do Turismo - MTur em face da impugnação total das despesas referentes ao Convênio 561/2009 (peça 4) , firmado com o Município de Nossa Senhora do Socorro/SE em 23/06/2009, tendo por objeto o projeto intitulado "Forró Siri 2009", cuja realização estava prevista para o período de 23 a 29/06/2009, de acordo com o plano de trabalho aprovado (peça 62) . 
2.	Para a execução do objeto, orçado em R$ 272.000,00, foi pactuado o aporte de R$ 250.000,00 pela União e da contrapartida de R$ 22.000,00 pelo convenente (peça 4, p. 7) . A vigência do ajuste foi estipulada até 29/08/2009 (peça 4, p. 7) , com prazo de 30 dias para prestação de contas contado do término da vigência ou do último pagamento efetuado (peça 4, p. 13) .
3.	Os recursos federais foram transferidos em 31/07/2009, por meio de duas ordens bancárias  (peça 8) , e creditados em conta corrente em 04/08/2009 (peça 18) .
4.	A prestação de contas, apresentada em 25/09/2009 (peças 14-28) , complementada por documentos encaminhados pelo convenente em resposta à notificação efetuada pelo concedente (peças 33-37 e 39-43) , foi parcialmente reprovada quanto à execução física, no montante de R$ 122.000,00, por não ter sido apresentada documentação comprobatória dos itens previstos no plano de trabalho (Parecer de Reanálise Técnica 341/2014, peça 43) . A parcela aprovada no aspecto físico foi rejeitada no tocante à execução financeira (Nota Técnica Financeira 129/2017, peça 45) .
5.	A Secretaria Federal de Controle Interno certificou a irregularidade das contas (peça 68) e a autoridade ministerial tomou conhecimento dessa conclusão (peça 70) .
6. 	Neste Tribunal, a Secretaria de Controle Externo de Tomada de Contas Especial - SecexTCE efetuou a citação do Sr. Fábio Henrique Santana de Carvalho, prefeito na gestão 2009-2012 (peça 77, com aviso de recebimento à peça 81) , para que recolhesse o débito de R$ 250.000,00, atualizado monetariamente desde 04/08/2009 até o efetivo recolhimento, abatida a parcela de R$ 1.986,52, restituída em 28/3/2017, e/ou para que apresentasse alegações de defesa acerca das ocorrências a seguir discriminadas (peça 72) :
	a) não comprovação parcial da execução física do objeto do convênio, por não apresentar imagens (fotografias ou filmagens) ou outros documentos que provassem a execução dos itens previstos no plano de trabalho, conforme descrito no Parecer de Reanálise Técnica 341/2014 (peça 43) e na Nota Técnica Financeira PGTUR 129/2017 (peça 45) , com ofensa ao art. 70, parágrafo único, da Constituição Federal, ao art. 93 do Decreto-lei 200/1967, ao art. 50, § 3º, da Portaria Interministerial 127/2008, às Cláusulas Terceira, item II, alíneas cc, ll e mm, e Décima Segunda, parágrafo segundo, alínea f, do Termo do Convênio 561/2009; e
	b) ausência de comprovação de que a empresa intermediária pagou o cachê de bandas ou cantores que realizaram o evento, uma vez que não foram apresentadas notas fiscais, recibos ou documentos equivalentes emitidos em nome das bandas e assinados por seus representantes legais ou empresários exclusivos.
7.	No mesmo expediente, a unidade especializada promoveu a audiência do aludido Responsável quanto à contratação direta, mediante declaração de inexigibilidade de licitação, de empresa que não detinha direito de exclusividade de artistas que se apresentaram no evento, visto que a interposta não apresentou Contratos de Exclusividade, com os devidos registros em cartório, da banda Aviões do Forró, com ofensa ao art. 25, inciso III, da Lei 8.666/1993, ao art. 49 da Portaria Interministerial 127/2008, bem como à Cláusula Terceira, inciso II, alíneas cc, ll e mm, do Termo do Convênio 561/2009. 
8. 	Após pedidos de prorrogação de prazo (peças 86 e 91) , deferidos pela SecexTCE e por esse Relator (peças 90 e 93) , o Responsável apresentou defesa (peça 94) , examinada na instrução abaixo transcrita, no essencial, e com ajustes de forma necessários (peça 100) :
"ANÁLISE DOS PRESSUPOSTOS DE PROCEDIBILIDADE DA IN/TCU 71/2012
Prejuízo ao Contraditório e Ampla Defesa
13.	Verifica-se que não houve o transcurso de mais de dez anos desde o fato gerador sem que tenha havido a notificação do responsável pela autoridade administrativa federal competente (art. 6º, inciso II, c/c art. 19 da IN/TCU 71/2012, modificada pela IN/TCU 76/2016) , uma vez que o fato gerador da irregularidade sancionada ocorreu em 4/8/2009, e o responsável foi notificado sobre as irregularidades pela autoridade administrativa (...) , por intermédio do Ofício nº  409/2017/CGCV/DIRAD/GSE (peça 46) , em 2/3/2017, conforme aviso de recebimento de peça 47, p. 3-4.
Valor de Constituição da TCE
14.	Verifica-se, ainda, que o valor atualizado do débito apurado (sem juros) em 1º/1/2017 é de R$ 399.538,48, portanto superior ao limite mínimo de R$ 100.000,00, na forma estabelecida nos arts. 6º, inciso I, e 19 da IN/TCU 71/2012, modificada pela IN/TCU 76/2016. 
OUTROS DÉBITOS NOS SISTEMAS DO TCU COM OS MESMOS RESPONSÁVEL
15.	Informa-se que foi encontrado débito imputável ao Responsável em outros processos em tramitação no Tribunal:
	Responsável
	Processos

	Fábio Henrique Santana de Carvalho
	Processo 022.166/2016-5 (TCE, aberto) e Processo 022.171/2016-9 (TCE, aberto) 

16.	A tomada de contas especial está, assim, devidamente constituída e em condição de ser instruída.
EXAME TÉCNICO
17.	O exame técnico tratará de analisar as respostas às alegações de defesas e razões de justificativa trazidas pelo responsável.
Análise das alegações de defesa e razões de justificativa (peça 94) 
18.	Passa-se à análise da resposta à citação (alegações de defesa e razões de justificativa) . 
19.	Essas alegações e razões se tratam de argumentos de defesa (peça 94, p. 1-37) e de documentos comprobatórios (peça 94, p. 38-45) .
Houve também pedido de sustentação oral pela defesa, na peça 88.
	Prescrição
Segundo a defesa, a pretensão punitiva do Tribunal de Contas da União encontra-se prescrita, porque o prazo de prescrição em processos do TCU é quinquenal (para o ressarcimento) e decenal para a multa.
Acrescenta que, o Superior Tribunal de Justiça - STJ, no dia 05.04.2016, no julgamento do Resp. nº 1.480.350- RS, considerou que o poder fiscalizatório do TCU tem prazo decadencial de cinco anos.
Dessa forma, em homenagem ao princípio da segurança jurídica, afirma que a presente TCE, de acordo com o entendimento jurisprudencial acima citado e pelos fatos já mencionados, não deveria sequer ter sido instaurada, haja vista a intempestividade da autuação e citação válida do defendente na fase externa da TCE, onze anos após os fatos imputados
Ademais, informa que o entendimento pacífico do Supremo Tribunal Federal é no sentido de que a pretensão ao ressarcimento ao Erário, fundada em decisão do TCU, sofre os efeitos da prescrição. Esse juízo foi prolatado pela Corte Suprema ao julgar o RE 636886, ao julgar o tema nº 899, que inclusive fixou a prescrição quinquenal. 
Em relação à proposta de multa pela Unidade Técnica a ser aplicada ao defendente, na instrução da SECEX de 1º/9/2019, a defesa alega que é de extrema importância trazer à baila o julgamento do incidente de uniformização de jurisprudência pelo TCU, ocorrido dia 8/6/2016, que deixou assente que a pretensão punitiva daquela Corte subordina-se ao prazo geral de prescrição de 10 anos, indicado no art. 205 do Código Civil , contada a partir da data de ocorrência da irregularidade sancionada, nos termos do art. 189 do mesmo dispositivo.
Para o defendente, a Unidade Técnica, em sua instrução no item 22, também menciona que a citação pelo TCU, provavelmente, ocorrerá em prazo inferior a dez anos, o que não ocorreu, pois a citação do defendente ocorreu em 24/3/2020 (peça 81) , por meio do Ofício 0254/2020-TCU/Secex-TCE, de 16/3/2020, ou seja, onze anos após o suposto ato [por ele] praticado. 
Análise 
O Supremo Tribunal Federal - STF, no Recurso Extraordinário - RE 636.886, fixou a tese, com repercussão geral reconhecida, de que 'é prescritível a pretensão de ressarcimento ao erário fundada em decisão de Tribunal de Contas' (Tema 899) . Em que pese o questionamento acerca da abrangência da tese ali firmada, confirmada em embargos declaratórios julgados em agosto de 2021, no sentido de que se circunscreveria apenas ao processo de execução da condenação imposta pelo TCU (ou seja, inaplicável à pretensão de ressarcimento exercida no processo conhecimento da TCE) , verifica-se que o STF, por meio de decisões prolatadas pelas suas duas turmas, tem decidido de forma reiterada que se aplica o prazo prescricional de cinco anos previsto na Lei 9.873/1999 às pretensões sancionatória e ressarcitória a cargo do Tribunal de Contas da União. 
Seja por aplicação direta ou por analogia, a orientação sufragada é no sentido de que o prazo de 5 anos é compatível com a tese de que a ação e a execução prescrevem no mesmo prazo (Súmula 150 do STF) , bem como com o fato de que a Lei 9.873/1999 - que regulamenta o exercício de ação punitiva pela Administração Pública Federal, direta e indireta - regeria integralmente a prescrição no âmbito do TCU. Quanto a este último aspecto, o Ministro Luís Roberto Barroso, no voto exarado no julgamento do MS 32.201, embora tenha advertido que a atuação do TCU, em sua acepção clássica, não se qualifica como exercício do poder de polícia, ressaltou que a Lei 9.873/1999 assumiria vocação regulatória geral da prescrição do exercício da competência sancionadora da Administração Pública, sendo sua disciplina aplicável a qualquer ação punitiva da Administração Pública Federal, exceto àquelas esferas em que exista regulamentação específica. Ademais, em [função] da autonomia científica do Direito Administrativo, não haveria razão plausível para suprimir a omissão da Lei Orgânica do Tribunal de Contas da União, no tocante ao estabelecimento de um prazo prescricional próprio, valendo-se das normas de direito civil, e não das de direito administrativo.
Eis algumas ementas que evidenciam o entendimento predominante do STF:
'Ementa: AGRAVO REGIMENTAL EM MANDADO DE SEGURANÇA. TOMADA DE CONTAS ESPECIAL. TRIBUNAL DE CONTAS DA UNIÃO. CONDENAÇÃO A RESSARCIMENTO AO ERÁRIO. PRESCRIÇÃO. MARCO INTERRUPTIVO. ART. 2°, II, DA LEI 9.873/1999. ATO INEQUÍVOCO DE APURAÇÃO DO FATO. DISCUSSÃO. DIREITO LÍQUIDO E CERTO. DEMONSTRAÇÃO. INOCORRÊNCIA. SUBSISTÊNCIA DA DECISÃO AGRAVADA. AGRAVO A QUE SE NEGA PROVIMENTO. I - As razões do agravo regimental são inaptas para desconstituir os fundamentos da decisão agravada, que, por isso, se mantêm hígidos. II - Aplicando-se a regulamentação da Lei 9.873/1999 ao caso concreto, observa-se que a pretensão sancionatória do TCU, em relação aos atos praticados pelo impetrante, levando-se em consideração a ocorrência de 5 causas interruptivas da prescrição, não teria sido fulminada pelo decurso do tempo. III - A pretensão do recorrente, fundada na discussão sobre os fatos apontados como marcos interruptivos da prescrição da pretensão punitiva da Administração Pública, refoge aos estreitos limites do mandamus, ante a ausência de liquidez e certeza do direito pleiteado. IV - Agravo regimental a que se nega provimento.' MS 36067 ED-AgR. Órgão julgador: Segunda Turma. Relator (a) : Min. RICARDO LEWANDOWSKI. Julgamento: 18/10/2019
'Ementa: AGRAVO REGIMENTAL EM RECLAMAÇÃO. TRIBUNAL DE CONTAS DA UNIÃO. TOMADA DE CONTA ESPECIAL. PRESCRIÇÃO DA PRETENSÃO PUNITIVA RECONHECIDA EM DECISÃO DO SUPREMO TRIBUNAL FEDERAL. PRESCRITIBILIDADE DO RESSARCIMENTO AO ERÁRIO FUNDADA EM DECISÃO DE TRIBUNAL DE CONTAS. AÇÃO DE IMPROBIDADE ADMINISTRATIVA COM PEDIDO DE RESSARCIMENTO JÁ EM CURSO. AGRAVO REGIMENTAL A QUE SE NEGA PROVIMENTO. I - O acórdão do TCU determinou a formação de processo administrativo para avaliarem, efetivamente, a eventual responsabilização do agravado para o ressarcimento do dano ao erário, contrariando, assim, autoridade desta Corte no MS 35.512/DF, uma vez que houve a concessão da segurança para declarar a ocorrência da prescrição da pretensão punitiva do TCU em relação às infrações imputadas a ele, destacando-se que a União poderia perseguir os valores referentes ao ressarcimento dos danos na esfera judicial. II - Agravo regimental a que se nega provimento.' (Rcl 39497 AgR. Órgão julgador: Segunda Turma. Relator (a) : Min. RICARDO LEWANDOWSKI. Julgamento: 10/10/2020) 
'Ementa: MANDADO DE SEGURANÇA. DIREITO ADMINISTRATIVO. TRIBUNAL DE CONTAS DA UNIÃO. SERVIDOR DA SECRETARIA DE SAÚDE DO ESTADO DO ACRE. FISCALIZAÇÃO OMISSA E DEFICIENTE NA EXECUÇÃO DE DOIS CONVÊNIOS FIRMADOS ENTRE A SECRETARIA ESTADUAL E O MINISTÉRIO DA SAÚDE. APLICAÇÃO DE MULTA. ARTS. 28, II, E 58, II, DA LEI 8.443/1992. ART. 268, II, DO REGIMENTO INTERNO DO TCU. PRESCRIÇÃO DA PRETENSÃO SANCIONATÓRIA. OCORRÊNCIA. APLICAÇÃO DA LEI 9.873/1999. PRECEDENTES DESTE STF. MEDIDA LIMINAR DEFERIDA E RATIFICADA NO EXAME DE MÉRITO. SEGURANÇA CONCEDIDA PARA AFASTAR A MULTA APLICADA. 1. A prescrição da pretensão punitiva do TCU é regulada pela Lei 9.873/1999, descabendo a aplicação do prazo decenal previsto na legislação civil (art. 205 do Código Civil) . Ao revés, incide o prazo quinquenal previsto na Lei 9.873/1999 (MS 32201, Rel. Min. Roberto Barroso, PRIMEIRA TURMA, DJe 7/8/2017; MS 35.512-AgR, Rel. Min. Ricardo Lewandowski, SEGUNDA TURMA, DJe 21/6/2019) . 2. In casu, na linha do parecer apresentado pelo Ministério Público Federal e da decisão liminar de minha lavra, é inequívoca a superação do prazo prescricional quinquenal. Os ilícitos apontados pela Corte de Contas ocorreram em julho de 2006, tendo o processo de auditoria sido instaurado em 9/10/2006. A ordem de citação do responsável para a audiência, por sua vez, ocorreu em 25/6/2007. Entretanto, a decisão condenatória recorrível foi exarada somente em 31/5/2016, data da prolação do Acórdão 3513/2016-TCU-Primeira Câmara. 3. Ex positis, CONCEDO A SEGURANÇA unicamente para afastar a sanção de multa aplicada ao impetrante, nos autos da Tomada de Contas Processo 023.288/2006-0, máxime da ocorrência de prescrição da pretensão punitiva do Tribunal de Contas da União. MS 35940.' (Órgão julgador: Primeira Turma. Relator (a) : Min. LUIZ FUX. Julgamento: 16/06/2020) .
Essa orientação também foi seguida nas seguintes decisões monocráticas: MS 36.127-MC/DF e MS 35.940-MC/DF, Rel. Min. Luiz Fux; MS 35.294, MS 35.539/DF e MS 35.971-TP/DF, Rel. Min. Marco Aurélio; MS 34.256 MC/DF, MS 36.054-MC e MS 36.067-MC/DF, Rel. Min. Ricardo Lewandowski.
O Supremo Tribunal Federal tem se pronunciado no sentido de reconhecer não só a aplicação da prescrição quinquenal com fulcro na interpretação da Lei 9.873/1999, mas também a incidência dos marcos interruptivos do prazo prescricional consignados na referida lei, tantas vezes quanto presentes os suportes fáticos (MS 32201, Relator: Min. Roberto Barroso) . 
Entendimento que também foi adotado nas seguintes decisões monocráticas: MS 36.054, MS 34.256-MC, MS 35.512 e MS 36.067-MC, todos de relatoria do Min. Ricardo Lewandowski; MS 35.294, MS 35.539 e MS 35.971-TP, todos de relatoria do Min. Marco Aurélio; MS 32.201, Rel. Min. Roberto Barroso, e MS 36.127-MC e MS 35.940-MC, Min. Luiz Fux.
Em relação ao termo inicial da contagem do prazo prescricional, o caput do art. 1º da Lei 9.873/1999 oferece solução que não destoa do modelo adotado pelo TCU no incidente de uniformização de jurisprudência, em que se examinou a prescrição da pretensão punitiva, nos termos do Acórdão 1441/2016-TCU-Plenário (Rel. Min. Benjamin Zymler) , com a adição da particularidade de explicitar o caso de infrações permanentes ou continuadas:
a) regra geral: 'data da prática do ato' (o que equivale à ocorrência da irregularidade sancionada) ;
b) regra especial: 'no caso de infração permanente ou continuada, do dia em que tiver cessado'.
A Lei 9.873/1999, no art. 2º, estabelece as causas interruptivas da prescrição punitiva, consoante abaixo transcrito, já na redação conferida pela Lei 11.941/2009:
'Art. 2º Interrompe-se a prescrição da ação punitiva:
I - pela notificação ou citação do indiciado ou acusado, inclusive por meio de edital;
II - por qualquer ato inequívoco, que importe apuração do fato;
III - pela decisão condenatória recorrível.
IV - por qualquer ato inequívoco que importe em manifestação expressa de tentativa de solução conciliatória no âmbito interno da administração pública federal.'
O quadro a seguir indica alguns eventos processuais, ocorridos no curso de uma TCE (fase interna e externa) - instaurada em razão de irregularidades na aplicação de recursos da União transferidos a entes subnacionais - que poderiam ser enquadrados nas causas de interrupção da prescrição acima apontadas, sem prejuízo, é claro, de outras ocorrências fáticas elegíveis como marco interruptivo, a depender da forma de proceder de cada entidade ou órgão tomador de contas.
	I - pela notificação ou citação do indiciado ou acusado, inclusive por meio de edital;
	 (i) notificação no âmbito do procedimento administrativo de ressarcimento previamente à instauração da TCE;
 (ii) notificação efetuada pelo órgão tomador de contas acerca da instauração da TCE;
 (iii) citação efetuada pelo TCU.
*Data da ciência da notificação ou citação pelos responsáveis ou de publicação do edital no DOU.

	II - por qualquer ato inequívoco, que importe apuração do fato;
* procedimento que evidencie a apuração dos fatos irregulares, com o objetivo quantificar o dano e identificar possíveis responsáveis.
	 (i) relatório de sindicância ou PAD;
 (ii) relatório de apuração de irregularidades referente ao processo administrativo prévio à instauração da TCE;
 (iii) relatórios de fiscalização, pareceres, despachos, informações e memorandos relacionados à apuração dos fatos irregulares;
 (iv) relatório do tomador de contas;
 (v) relatório do controle interno; 
 (vi) termo de instauração ou designação de instauração da TCE;
 (vii) autuação da TCE no TCU; entre outras causas.
*Há quem inclua nesse grupo diligências que comprovam providências do responsável sobre as irregularidades investigadas.

	III - pela decisão condenatória recorrível.
	 (i) Verifica-se apenas no âmbito do TCU com a data da prolação do acórdão condenatório recorrível.

	IV - por qualquer ato inequívoco que importe em manifestação expressa de tentativa de solução conciliatória no âmbito interno da administração pública federal.
	 (i) pedido de parcelamento;
 (ii) pagamento parcial do débito;
 (iii) qualquer manifestação do responsável que demonstre claramente a sua intenção de recolher o débito.

Bem se vê, portanto, que haveria uma multiplicidade de causas de interrupção da prescrição, conforme se depreende do art. 2º da Lei 9.873/1999. Tal exegese encontra respaldo em precedentes do STF, a exemplo do que se decidiu no julgamento do MS 36067 (Rel. Min. Ricardo Lewandowski) , com destaque para trecho do voto em que o Relator reconhece cinco causas de interrupção da prescrição, in verbis:
'Assim, faz-se necessário levar em consideração que, apesar de os fatos objeto da apuração conduzida pela Corte de Contas remontarem aos anos de 1999 e 2000, período no qual o impetrante era Secretário de Saúde municipal, o Tribunal de Contas da União deu prosseguimento à tomada de contas especial por ter constatado a ocorrência de 5 causas interruptivas da prescrição, a saber: a) relatório de auditoria em conjunto realizada pelo Denasus e pela Secretaria Federal de Controle, lavrado em 06/07/2001, sendo este, certamente, um ato inequívoco que importou a apuração do fato (art. 2º, II, da Lei n. 9.873/1999) ; b) instauração de Tomada de Contas Especial pelo FNS, ocorrida em 05/10/2005, sendo este também, certamente, um ato inequívoco que importou a apuração do fato (art. 2º, II, da Lei n. 9.873/1999) ; c) a autuação da presente Tomada de Contas Especial no âmbito do Tribunal de Contas da União, ocorrida em 12/08/2008, sendo este também, certamente, um ato inequívoco que importou a apuração do fato (art. 2º, II, da Lei n. 9.873/1999) ; d) o ato que ordenou a citação do responsável, ora impetrante, ocorrida em 12/07/2010 (art. 2º, I, da Lei n. 9.873/1999) ; e) o exercício do poder punitivo ocorrido em 20/06/2012, data da prolação do Acórdão 1563/2012-TCU-Plenário (art. 2º, III, da Lei n. 9.873/1999) .'
No caso concreto, portanto, tendo como parâmetro a tese firmada pelo STF, no RE 636.886, no sentido de que ambas as pretensões do TCU (sancionatória e ressarcitória) sujeitam-se ao prazo prescricional de 5 anos previsto na Lei 9.873/1999, considerando, ainda, o sistema prescricional delineado na citada lei, inclusive as causas de suspensão e de interrupção da prescrição:
a)	'datas das práticas dos atos' (termo inicial para contagem dos prazos prescricionais) : 4/8/2009; 
b) notificação ao responsável citado (peças 37 e 44) , em 16/11/2010; a notificação se referiu às irregularidades na execução física posteriormente objeto de citação, verificadas Nota Técnica de Reanálise nº  1065/2010 (peça 38) ;
c) notificação ao responsável citado (peças 46 e 47) , em 2/3/2017; a notificação se referiu às irregularidades na execução física e financeira posteriormente objeto de citação, verificadas no Parecer de Reanálise nº  341/2014 (peça 43) e na Nota Técnica Financeira PGTUR nº 129/2017 (peça 45) ; (essa notificação foi enviada erroneamente ao endereço da prefeitura) ;
d) Relatório de Tomada de Contas Especial nº  204/2018 (peça 66) , de 5/6/2018 aponta que o motivo para a instauração da presente Tomada de Contas Especial foi a impugnação total das despesas, decorrente da irregularidade na execução física e financeira;
e) data de autuação da Tomada de Contas Especial no TCU, em 8/7/2019;
f) pronunciamento da Unidade (peça 73) que ordenou a citação e a audiência, em 2/8/2019.
Analisando-se a sequência de eventos processuais enumerados no item anterior, os quais teriam o condão de interromper a prescrição da ação desta Corte no entender do STF, observa-se que:
a) em relação às irregularidades objeto de citação, relativas à execução física, transcorreu o prazo prescricional de 5 (cinco) anos entre cada evento processual e o seguinte. Portanto, levando-se em consideração o entendimento do STF, conforme interpretação da defesa, teria ocorrido a prescrição da pretensão sancionatória e ressarcitória a cargo do TCU;
b) em relação às irregularidades objeto de citação, relativas à execução financeira, transcorreu o prazo prescricional de 5 (cinco) anos entre cada evento processual e o seguinte. Portanto, levando-se em consideração o entendimento do STF, conforme interpretação da defesa, teria ocorrido a prescrição da pretensão sancionatória e ressarcitória a cargo do TCU.
Contudo, em relação à prescrição do dano ao erário é de se ressaltar que no recente julgamento, pelo STF, do RE 636.886 (tema 899 da repercussão geral) , a decisão do ainda não transitou em julgado e se encontra na fase de apreciação de embargos de declaração opostos pela Advocacia-Geral da União. 
Além disso, caso concreto tratado no RE 636.886 (tema 899 da repercussão geral) diz respeito à fase de execução judicial de deliberação do Tribunal de Contas, tanto assim que, para deslindá-lo, foi necessária a aplicação da Lei 6.830/1980, a Lei de Execuções Fiscais, diploma legal evidentemente inaplicável à fase que antecede a formação do título executivo extrajudicial, caracterizada pela atuação do órgão de controle externo até a prolação do acórdão.
 Considerando que o TCU ainda não se pronunciou sobre os efeitos do julgamento de mérito da referida decisão do STF em relação às pretensões de ressarcimento ao erário veiculadas por meio dos processos de tomada de contas especiais, por cautela, deve-se adotar a orientação da Corte de Contas, na pendência de julgamento do RE 636.886, mesmo reconhecida sua repercussão geral, no sentido de que a matéria ali tratada alcançaria tão somente a fase judicial de cobrança do título extrajudicial, não atingindo os processos de controle externo, mantendo-se a interpretação adotada pela Corte Suprema, em 2008, no Mandado de Segurança - MS 26.210, oportunidade em que foi fixada tese da imprescritibilidade das ações de ressarcimento ao erário:
'A suspensão pelo STF das demandas nas quais esteja em questão a prescritibilidade da pretensão de ressarcimento ao erário com base em decisão de tribunal de contas (RE 636.886/STF) alcança tão somente a fase judicial de cobrança do título extrajudicial, não atingindo os processos de controle externo em trâmite. Até julgamento definitivo em contrário pelo STF, permanece o entendimento do TCU acerca da imprescritibilidade das pretensões de ressarcimento decorrentes de tomadas de contas especiais.' (Acórdão 1267/2019-TCU-Plenário, Relator: Min. Aroldo Cedraz) 
'A suspensão pelo STF das demandas nas quais esteja em questão a prescritibilidade da pretensão de ressarcimento ao erário com base em decisão de tribunal de contas (RE 636.886/STF) alcança tão somente a fase judicial de cobrança do título extrajudicial, não atingindo os processos de controle externo em trâmite. Até julgamento definitivo em contrário pelo STF, permanecem imprescritíveis as pretensões de ressarcimento decorrentes de tomadas de contas especiais.' (Acórdão 7930/2018-TCU-Segunda Câmara, Relatora: Min. Ana Arraes) .
Desse modo, no entendimento do TCU, não ocorreu a prescrição ressarcitória. 
Por outro lado, especificamente no que tange à prescrição da pretensão punitiva, verifica-se que o Acórdão 1441/2016-TCU-Plenário, Relator Ministro Benjamin Zymler, que uniformizou a jurisprudência acerca dessa questão, subordinou tal prescrição ao prazo prescricional geral indicado no art. 205, do Código Civil, que é de dez anos, contado da data de ocorrência da irregularidade sancionada, nos termos do art. 189, do Código Civil, sendo este prazo interrompido pelo ato que ordenar a citação, a audiência ou a oitiva do responsável. 
No caso em exame, não ocorreu a prescrição, uma vez que a irregularidade sancionada ocorreu em 4/8/2009, e o ato de ordenação da citação e da audiência ocorreu em 2/8/2019 (peça 73) . Na defesa, o responsável acredita que ocorreu a prescrição sancionatória por estar considerando a data de ciência da citação e da audiência, ao invés de considerar a data do ato de ordenação dessas notificações.
Portanto, diferente do entendimento esposado pelo responsável, não se configurou-se a prescrição quanto às competências ressarcitória e sancionatória. 
Desse modo, essas alegações e razões não devem ser acolhidas.
Da violação ao princípio da ampla defesa e contraditório e da segurança jurídica
Apesar desta TCE fiscalizar atos do convênio ora em análise, ocorridos em agosto de 2009, apenas em março de 2020 o defendente foi citado, de forma válida, por meio do Ofício 0254/2020-TCU/Secex-TCE, de 16.03.2020, sendo a ciência da comunicação em 24.03.2020, que lhe concedeu o prazo de 15 dias para apresentação de razões de justificativa e alegações de defesa, configurando um lapso de ONZE anos contados dos fatos fiscalizados. 
Esse espaço de tempo dificulta sobremaneira a defesa do Responsável, que, além de não ter nos autos todas as informações sobre a administração de 2009, também se encontra impossibilitado de carrear todos os documentos e provas da época, até mesmo porque gestões de outros prefeitos que o sucederam já não tem os documentos arquivados nas instalações da Prefeitura, por terem decorrido mais de 10 anos da prestação de contas. 
Referida circunstância, por si só, enseja prejudicialidade de discussão de mérito da conduta, que, obrigatoriamente, merece ser sopesada nos autos em prol da segurança jurídica das relações, que é Princípio Democrático de Direito, mesmo entre o gestor público e o Estado.
Por restringir os meios de defesa, configura-se a ofensa aos princípios constitucionais da segurança jurídica, da ampla defesa e do contraditório, conforme entendimento do Tribunal de Contas da União (Acórdão 462/2009-TCU-Plenário, dentre outros) .
Nesse mesmo sentido, o Superior Tribunal de Justiça firmou que o limite temporal para atuação do Tribunal de Contas é de 5 (cinco) anos.
Da mesma forma, a Instrução da Unidade Técnica, quando da análise dos pressupostos de procedibilidade da IN/TCU 71/2012, afirma que não houve prejuízo ao contraditório e à ampla defesa, citando no item 9, uma notificação na fase interna da TCE ao ex-prefeito, que não existiu.
Quando da análise das peças mencionadas pelo responsável pela Instrução, verifica-se que o Ofício 409/2017/CGCV/DIRAD/GSE (peça 46) , elaborado pelo Ministério do Turismo, de 27/2/2017, não foi entregue ao defendente pelos motivos que se seguem:
0.  a notificação foi elaborada em fevereiro de 2017, bem antes da instauração da TCE, que somente viria a ocorrer em junho de 2017;
0.  a notificação foi encaminhada à sede da Prefeitura de Nossa Senhora do Socorro-SE, sendo que ele já não era mais prefeito à época, daquele Município; 
0.  foi encaminhada uma cópia da notificação ao defendente para um endereço que não consta na pesquisa de endereços realizada pelo TCU (peça 76) ; 
0.  da análise das assinaturas da mencionada ciência do defendente (peça 47) , verifica-se que a MESMA pessoa assinou o recebimento, tanto no ofício encaminhado à sede da Prefeitura, quanto no suposto endereço do defendente, o que comprova que o recebimento se deu no mesmo local, no mesmo dia, pela mesma pessoa.
Diante dos fatos apresentados, demonstra-se que o defendente não foi notificado no prazo de 10 anos, conforme afirmado na instrução, pois a citação válida somente ocorreu em 24/3/2020, fato que viola cabalmente aos princípios da ampla defesa e do contraditório, bem como os pressupostos de procedibilidade da IN 71/2012.
	Análise 
Inicialmente, é cabível analisar a afirmação da defesa de que não foi notificada na fase interna.
Consta dos autos, a seguinte notificação à prefeitura convenente, ainda, na época em que o defendente era prefeito:
	- Notificação ao responsável citado (peças 37 e 44) , em 16/11/2010; a notificação se referiu às irregularidades na execução física posteriormente objeto de citação, verificadas Nota Técnica de Reanálise 1.065/2010 (peça 38) .
Ou seja, quanto às falhas na execução física, houve sim notificação na fase interna.
Já quanto às falhas financeiras, ocorreu a seguinte notificação:
	- Notificação ao responsável citado (peças 46 e 47) , em 2/3/2017; a notificação se referiu às irregularidades na execução física e financeira posteriormente objeto de citação, verificadas no Parecer de Reanálise 341/2014 (peça 43) e na Nota Técnica Financeira PGTUR 129/2017 (peça 45) ; (essa notificação foi enviada erroneamente ao endereço da prefeitura) .
Essa notificação foi realizada, erroneamente, em endereço (Rua Antônio Valadão, s/nº , Centro - Nossa Senhora do Socorro/SE) que, conforme pesquisa dessa Secex/TCE no buscador Google, era da prefeitura.
Desse modo, a afirmação do responsável de que não recebeu notificações é, em parte, verdadeira. Ele não foi notificado das falhas financeiras.
Ou seja, em relação às falhas na execução física, não há que se falar em ausência de comunicação por mais de dez anos.
Já em relação às falhas financeiras, convém frisar que a jurisprudência desta Corte é pacífica no sentido de que a ausência de notificação na fase interna de uma TCE não implica a nulidade do processo, uma vez que o direito de defesa é garantido na fase externa do procedimento, quando os autos passam a tramitar neste Tribunal. Por essa razão, ainda que caracterizada a nulidade de uma das notificações efetuadas na fase interna, não haveria prejuízo imediato para a validade deste feito.
Quanto (à alegação) de que as gestões posteriores não guardaram os documentos, deve-se ter em conta que os documentos de exclusividade de intermediários de artistas e de comprovação do nexo financeiro deveriam ter sido enviados ao concedente na época da prestação de contas, entre 2010 e 2012 (gestão do responsável) , mas não o foram. Desse modo, descabida a alegação de que o responsável não ser cobrado por esses documentos, por não poder acessá-los, via prefeitura, atualmente, pois não os enviou quando tinha acesso e obrigação de fazê-lo.
Desse modo, esses argumentos devem ser rejeitados.
	Da superveniência de entendimento jurisprudencial do TCU sobre a aplicabilidade da LINDB
A Lei 13.655/2018 alterou substancialmente a Lei de Introdução às Normas do Direito Brasileiro - LINDB. Destaca-se o art. 24 do referido diploma legal, que vem perfeitamente ao encontro do ato legítimo praticado pelo defendente, em 2009, época em que não havia qualquer entendimento sobre uma série de obrigações imputada ao defendente (adotados pelo TCU posteriormente) aos fatos.
Para a análise dos fatos imputados ao defendente, faz-se necessária a contextualização do cenário da prestação de contas de convênios relacionados a eventos culturais, a fim de serem considerados os obstáculos e as dificuldades reais do gestor, nos momentos de tomada de decisão, conforme os art. 22, 24 e 28 da Lei 13.655/2018.
Com a superveniência da Lei 13.655/2018, que estabeleceu novas regras para a responsabilização dos gestores públicos, é necessária a comprovação do erro grosseiro na conduta culposa do responsável, pois sem isso, não se poderá falar de imputação de responsabilidade ao agente, com a consequente aplicação de sanções e imputação de débitos. Como dito, tal entendimento encontra guarida em sólida jurisprudência do TCU.
O Plenário do Tribunal de Contas da União proferiu o Acórdão paradigma nº 2.391, em 17/10/2018, sob a Relatoria do Ministro Benjamin Zymler, que estabeleceu balizas importantes e controversas sobre a responsabilidade dos agentes públicos diante da Lei de Introdução às Normas do Direito Brasileiro. O Tribunal debruçou-se, especialmente, sobre o artigo 28 da LINDB, cujo teor prescreve que 'o agente público responderá pessoalmente por suas decisões ou opiniões técnicas em caso de dolo ou erro grosseiro'.
O entendimento jurisprudencial da Corte de Contas é evidenciado em enunciados da Jurisprudência Selecionada do TCU:
'A conduta culposa do responsável que foge ao referencial do 'administrador médio' utilizado pelo TCU para avaliar a razoabilidade dos atos submetidos a sua apreciação caracteriza o 'erro grosseiro' a que alude o art. 28 do Decreto-lei 4.657/1942 (Lei de Introdução às Normas do Direito Brasileiro) , incluído pela Lei 13.655/2018.' (Acórdão 1628/2018-TCU-Plenário, Relator Benjamin Zymler) 
'O erro grosseiro a que alude o art. 28 do Decreto-lei 4.657/1942 (Lei de Introdução às Normas do Direito Brasileiro) , incluído pela Lei 13.655/2018, fica configurado quando a conduta do agente público se distancia daquela que seria esperada do administrador médio, avaliada no caso concreto.' (Acórdão 2860/2018-TCU-Plenário, Relator Augusto Sherman) 
'Para fins do exercício do poder sancionatório do TCU, erro grosseiro é o que decorreu de grave inobservância do dever de cuidado, isto é, que foi praticado com culpa grave.' (Acórdão 2391/2018-TCU-Plenário, Relator Benjamin Zymler e Acórdão 2924/2018-TCU-Plenário, Relator José Mucio Monteiro) 
'Para fins de responsabilização perante o TCU, considera-se erro grosseiro aquele que pode ser percebido por pessoa com diligência abaixo do normal ou que pode ser evitado por pessoa com nível de atenção aquém do ordinário, decorrente de grave inobservância de dever de cuidado.' (Acórdão 3327/2019-TCU-Primeira Câmara, Relator Vital do Rêgo) 
'Para fins de responsabilização perante o TCU, pode ser tipificado como erro grosseiro o descumprimento de regra expressa em instrumento de convênio. Tal conduta revela nível de atenção aquém ao de uma pessoa com diligência abaixo do patamar médio, o que configura culpa grave, passível de multa.' (Acórdão 2681/2019-TCU-Primeira Câmara, Relator Benjamin Zymler) 
Em outro julgado, o TCU menciona que a Unidade Técnica do Rio de Janeiro não levou em consideração a aplicabilidade do art. 28 da LINDB, por ser posterior a elaboração da instrução, que imputou responsabilidades ao gestor (Relatório do Acórdão 4447/2020-TCU-Segunda Câmara) .
Em relação ao elemento subjetivo, mesmo quando algum ato ilegal seja praticado, é preciso verificar se houve culpa ou dolo, se houve um mínimo de má-fé que revele realmente a presença de um comportamento desonesto.
	Análise
O argumento não deve ser acolhido.
Basicamente, a defesa aduz que, para a responsabilização perante o TCU, é necessário que se prove que houve erro grosseiro ou dolo nos atos do gestor. Sem a presença de um desses dois elementos subjetivos nos atos do gestor, não há que se falar em responsabilização, mesmo que tenha havido ilegalidade. Outrossim, a defesa informa que o gestor agiu adequadamente, sem incorrer em dolo ou culpa grave.
Segundo a jurisprudência do TCU, o ato praticado com culpa grave é aquele no qual a conduta do responsável se distancia daquela que seria esperada de um administrador público minimante diligente, sendo esse tipo de ato um exemplo do erro grosseiro a que alude o art. 28 do Decreto-lei 4.657/1942 (Lei de Introdução às Normas do Direito Brasileiro) , incluído pela Lei 13.655/2018 (Acórdão 1689/2019-TCU-Plenário, Relator Ministro Augusto Nardes; Acórdão 2924/2018-TCU-Plenário, Relator Ministro José Mucio Monteiro; Acórdão 2391/2018-TCU-Plenário, Relator Ministro Benjamin Zymler) .
No caso vertente, as duas irregularidades observadas demonstram condutas que não seriam praticadas por um gestor médio diligente, visto que indicam a não comprovação da regular execução física e financeira do ajuste, logo caracterizam falhas graves.
Da não responsabilização de agentes políticos e do poder de delegação
Inicialmente há de se destacar a inquestionável condição de agente político, na qual o defendente se encontrava quando da execução do convênio ora em pauta, conforme conceituação atribuída pela Controladoria-Geral da União:
'O agente político é aquele investido em seu cargo por meio de eleição, nomeação ou designação, cuja competência advém da própria Constituição, como os Chefes de Poder Executivo e membros do Poder Legislativo, Judiciário, Ministério Público, Tribunais de Contas, além de cargos de Diplomatas, Ministros de Estado e de Secretários nas Unidades da Federação, os quais não se sujeitam ao processo administrativo disciplinar.'
Assim sendo, reclama-se de início atenção da Corte de Contas que as atribuições do interessado eram de natureza política. Em razão da complexidade da chefia do poder executivo municipal e da exigência de atos de gestão na esfera política e estratégica, atribui-se ao justificante o poder de delegação de suas atribuições aos seus secretários e demais agentes públicos.
 Com efeito, não se pode exigir de cargo com função política o exercício integral de elenco de atividades previstas para a municipalidade, porque não seria racional, qualitativo ou produtivo. Os atos apontados como irregularidades - execução do convênio - são de estrita natureza operacional, jamais de tomada de decisão política e estratégica do município.
 A interpretação encontra guarida nessa Corte de Contas em diversos precedentes, pois o interessado não teria condições e aptidões para 'fazer' [ou 'refazer'] todas as atividades executadas pelos setores e cargos do município, em especial, da Secretaria Municipal de Obras e Serviços Públicos/Planejamento e Desenvolvimento Urbano e da Secretaria Municipal de Cultura e Turismo. Se assim não fosse, absolutamente todas as atribuições no poder executivo municipal poderiam, em tese, ser imputadas ao interessado, o que soa um absurdo em sede de responsabilidade subjetiva, em que há necessidade de comprovação de liame lógico entre a conduta e o resultado nos autos.
Destaca-se que em sua ação fiscalizadora e de promoção da nobre função da justiça, é papel dessa Corte considerar 'a estrutura orgânica e funcional dos órgãos e entidades jurisdicionadas' a saber: a distribuição e escalonamento de funções administrativas.
 Conforme narrado acima, o defendente, no exercício da chefia do poder executivo municipal, não participou, por óbvio, da execução dos atos administrativos de mera execução rotineiras no âmbito do convênio, sendo a sua função definida como institucional/política, conforme doutrina a seguir:
'Os agentes políticos exercem funções governamentais, judiciais e quase-judiciais, elaborando normas legais, conduzindo os negócios públicos, decidindo e atuando com independência nos assuntos de sua competência. Em doutrina, os agentes políticos têm plena liberdade funcional e, para tanto, ficam a salvo de responsabilização civil por seus eventuais erros de atuação, a menos que tenham agido com culpa grosseira ou abuso de poder. 
As prerrogativas que se concedem aos agentes políticos não são privilégios pessoais; são garantias necessárias ao pleno exercício de suas altas e complexas funções governamentais e decisórias. Sem essas prerrogativas funcionais, os agentes políticos ficariam tolhidos na sua liberdade de opção e de decisão, ante o temor da responsabilização pelos padrões comuns da culpa civil e do erro técnico a que ficam sujeitos os funcionários profissionalizados.'
Sendo assim, conclui-se que é humanamente impossível e foge a qualquer lógica ou padrão do homem médio, o defendente acompanhar todos os processos de execução das despesas do município, incluindo as decorrentes do presente convênio, ou refazer os atos a fim de certificar a real execução. Da mesma forma, não lhe é exigível ter conhecimento técnico de todas as áreas sob a sua subordinação, não podendo assim, ser responsabilizado objetivamente por possíveis irregularidades cometidas por setores específicos. 
No mesmo entendimento, a jurisprudência do TCU é robusta no sentido da não responsabilização de agentes políticos, salvo se caracterizada grave omissão no seu desempenho de supervisão hierárquica.
Em recente julgado, a Corte de Contas no Acórdão 1767/2020-TCU-Plenário, de relatoria do Min. Augusto Sherman, ratificou o entendimento acima exposto;
'Quando não há a prática de atos administrativos de gestão, em regra, não cabe imputação de responsabilidade a agentes políticos, salvo se as irregularidades tiverem caráter de tal amplitude e relevância que, no mínimo, fique caracterizada grave omissão no desempenho de supervisão hierárquica.'
Como se infere dos autos, os atos executórios praticados foram no âmbito das secretarias municipais acima mencionadas, com respaldo de pareceres jurídicos e técnicos, presumindo-se de revestimento de legalidade.
A delegação de competência é praticada diariamente na Administração Pública por permitir que as tarefas sejam desconcentradas. O uso da delegação permite que o interesse público e o princípio da eficiência sejam atendidos. Isso porque a delegação promove a celeridade e a objetividade na prestação de serviço.
No tocante à responsabilidade do gestor, este deve ser responsabilizado por todos os atos realizados pelos seus subordinados? Os Tribunais de Contas possuem o entendimento de que não cabe tal responsabilização. 
Estender o nexo causal a tal nível de atribuição seria impor ao administrador público onisciência e onipresença em nível de supervisão que é, claramente, inatingível ao ser humano, além de atribuir responsabilidade objetiva, que não tem guarida legal, conforme explicitado. 
Nesse sentido, o julgado abaixo é elucidativo:
'Como se vê, não remanesce a responsabilidade do delegante quanto aos atos praticados pelo delegado, salvo pela parcela cuja concessão não podia ignorar, ou seja, exceto pela responsabilidade advinda da supervisão dos atos dos subordinados inerentes ao controle e ao poder hierárquico. Nesse sentido, complementa Lafayette Pondé: Na relação que se estabelece entre delegante e delegado enquanto dura a delegação, o primeiro exerce sobre o segundo um poder de controle, quando com essa relação coincida uma relação hierárquica. Esse controle é inerente ao poder hierárquico e a ele aplicam-se os princípios que regem este poder. 
[...] Assim, o que se tem de avaliar é quais atos dos subordinados devem obrigatoriamente ser supervisionados e controlados pelo superior hierárquico, visto que se tal supervisão fosse irrestrita, a delegação de competência perderia, por completo, seu sentido. Essa avaliação somente pode ser realizada caso a caso, levando-se em conta aspectos de materialidade, amplitude e diversidade das funções do órgão, grau de proximidade do ato com suas atividades-fim, dentre outros inerentes à especificidade de cada caso.
 [...] Quanto à questão em tela, crê-se que a obrigação quanto à estimativa do consumo de cópias, à análise financeira do contrato de locação de máquinas reprográficas e ao acompanhamento de sua execução deve ficar restrita aos cargos diretamente relacionados com a aludida contratação, principalmente devido ao cunho eminentemente administrativo dos atos questionados. 4.3.2.9.1 Certamente, se fosse exigido que a supervisão do Presidente do IBAMA abrangesse tais atos (e outros análogos) , sua gestão seria dispersa, afetando a eficácia da Entidade quanto às suas finalidades regimentais, esta, sem dúvida, responsabilidade de seu Dirigente máximo.'
O caso acima é bastante semelhante aos que ocorrem com frequência na Administração Pública. Diante disso, o entendimento do TCU pela logicidade e razoabilidade que apresenta afasta a responsabilidade objetiva da autoridade delegante, no caso, do prefeito. Vale registrar, também, que o agente público que recebeu a delegação deverá mencionar explicitamente esta qualidade para praticar os atos e terá a responsabilidade sobre eles. Neste mesmo sentido encontram-se os seguintes entendimentos do TCU:
'Concordo e defendo o entendimento de que titular máximo de instituição de consideradas dimensões organizacionais não deva e não possa responsabilizar-se por certas tarefas técnicas e operacionais perfeitamente delegáveis a seus subordinados, porquanto garantidor do bom andamento da instituição.
 (...) É certo que a necessidade de o dirigente máximo da UFMA verificar, em cada caso, o cumprimento de disposições legais corriqueiras pelos seus subordinados implicaria excessiva concentração de atribuições que inviabilizariam a administração de estruturas organizativas complexas, tais quais as instituições de ensino superior.'
Em sede de conclusão parcial e pelo acima exposto, entende-se que não há como responsabilizar o prefeito à época, que pautou seus atos nos cuidados necessários e agindo dentro dos limites da legalidade e demais princípios da boa administração pública.
	Análise 
Analisando os autos observa-se que, ao contrário do que afirma a defesa, o gestor participou de atos administrativos, e esteve próximo da execução do convênio, de modo a, no mínimo, realizar a supervisão hierárquica dos executores. Vejamos alguns fatos que corroboram com essa afirmação de que o gestor participou de atos da gestão do convênio:
I - o prefeito assinou o termo de convênio (peça 4, p. 18) , em 23/6/2009, obrigando-se a zelar pela boa e regular gestão de recursos;
II - o prefeito autorizou a contratação das bandas (peça 19, p. 4) , em 25/6/2009;
III - o prefeito assinou os contratos administrativos (peça 20, p. 7; e peça 28, p. 5) .
Outrossim, publicação de notícia trazida na defesa demonstra esse acompanhamento do ajuste pelo prefeito (peça 94, p. 45) . Um evento desse porte, na cidade de Nossa Senhora do Socorro - SE, dificilmente não seria acompanhado pelo gestor municipal. E a ausência de bandas importantes, por exemplo, seria facilmente notada pelo gestor.
Ademais, considerando todo esse contexto, no qual o gestor participou e acompanhou a gestão do ajuste, não poderia ele, em face do seu Dever de Prestar contas, deixar de cuidar para que a devida prestação de contas fosse adequadamente realizada.
E não estar a se dizer que não cabe, no caso, a delegação de atribuições. O que se afirma é que, quando há delegação, deve haver supervisão que garanta o sucesso daquela. 
Esses fatos indicam que o responsável não tomou medidas para garantir que os recursos que repassou à entidade convenente seriam utilizados de modo a garantir a eficácia dos ajustes ou, no mínimo, não buscou assegurar a comprovação dessa eficácia. 
Desse modo, mesmo sendo agente político, o agente demonstrou culpa, visto que não tomou medidas para garantir uma razoável comprovação da regular execução do convênio.
Ademais, mesmo que o responsável tenha se baseado em opiniões de pareceristas técnicos, esse fato não exime sua responsabilidade.
Segundo a jurisprudência do TCU, a exemplo do Acórdão 723/2005-TCU-Plenário, os pareceres técnicos e jurídicos não são vinculantes ao gestor, o que não significa ausência de responsabilidade daqueles que os firmam. Tem o administrador obrigação de examinar a correção dos pareceres, até mesmo para corrigir eventuais disfunções na administração. Caso agisse como homem médio, teria examinado a correção do parecer jurídico. Ao não agir com cuidado, incidiu com negligência, e em culpa.
Sendo assim, essas alegações de defesa e razões de justificativa não devem ser acolhidas.
	Da ilegalidade de imposição pretérita de regras e entendimentos novos
Muitas das supostas irregularidades apontadas foram feitas após reexame da prestação de contas final do convênio e decorreram de interpretações posteriores do TCU, em auditorias de convênios com o mesmo objeto: eventos culturais. 
Como exemplo, a Nota Técnica Financeira PGTUR 129/2017 (peça 45) ; que é utilizada nas evidências de irregularidade, menciona os Acórdão 5662/2014-TCU-Primeira Câmara, que foram prolatados muitos anos após o evento, que ocorreu em 2009. 
Da mesma forma, a Unidade Técnica se vale de entendimento de 2012 (Acórdão 1459/2012-TCU-Plenário) , proferido após consulta do próprio Ministério do Turismo, que era vacilante quanto aos documentos necessários para comprovação [da execução física] dos eventos referentes a convênios, para imputar débito ao defendente, já que não havia regulamentação clara sobre a documentação a ser enviada.
Ou seja, utiliza-se de jurisprudência e regra futura, que nem mesmo o órgão concedente tinha conhecimento, para julgar irregular as contas do convênio pretéritas, em flagrante ilegalidade. 
Apesar da violação à lei e ao princípio da segurança jurídica, o defendente irá apresentar material jornalístico da época, que demonstram a execução dos shows contratados. 
Outra ilegalidade constante da Instrução da Unidade técnica se refere à 'irregularidade 2' [relativa a recibos de cachês], quando no campo 18.3.3 'normas infringidas' é mencionada a violação ao Acórdão 1435/2017-TCU-Plenário, que foi prolatado oito anos após aos fatos.
E a instrução da SECEX-TCE (item 18.3.5.3) continua no sentido de imputar débito ao defendente (pela não apresentação de recibos de cachês) , valendo-se do Acórdão 1435/2017-TCU-Plenário, mesmo tendo o ex-prefeito comprovado a execução do show do grupo Aviões do Forró, junto ao Concedente, conforme atestado pelo Ministério do Turismo, no Parecer de Reanálise Técnica 341/2014 (peça 43) e na Nota Técnica Financeira PGTUR 129/2017 (peça 45) .
Em outras palavras, exige-se na instrução da SECEX-TCE, a apresentação de comprovantes de que o intermediário contratado tenha repassado o cachê às bandas ou aos artistas, sendo que à época (2009) não havia norma jurídica e tampouco orientação do TCU, que só veio a se pronunciar nesse sentido, em 5/7/2017, por meio do Acórdão 1435/2017-TCU-Plenário. 
Demonstra-se assim, a ilegalidade da exigência, em razão de aplicação de entendimento futuro do TCU aos atos praticados no passado, no caso em pauta, num lapso de oito anos. Tal ilegalidade chega ao ponto de afastar a comprovação da execução da apresentação da banda Aviões do Forró, que já havia sido reconhecida pelo Órgão Concedente. 
Ou seja, houve a apresentação comprovada, o serviço prestado e o dever de remunerar por parte do ente público, sob pena de enriquecimento ilícito pela Administração Pública. Da mesma forma, não é exigível à contratada, a apresentação de depósitos ou transferências bancárias, por falta de previsão legal, contratual, bem como por se tratar de relação jurídica entre pessoas jurídicas de direito privado.
 O defendente, além de não ter ciência do entendimento futuro da Corte de Contas, não tinha competência, nem legitimidade para exigir tal comprovante, pois não havia cláusula contratual que exigisse o cumprimento de tal obrigação por parte da contratada. 
Na mesma toada, não é crível acreditar que a Banda Aviões do Forró, grupo musical de renome nacional, realizasse a apresentação, sem o pagamento integral do cachê, haja vista ser a praxe no setor de eventos, o recebimento de 100% do contrato, antes da realização do show. No mesmo sentido, não é razoável crer que a referida banda não ajuizaria ação de cobrança, em desfavor do Município, caso não recebesse o cachê avençado pelas partes.
	Análise
Essa defesa apresenta três linhas.
Na primeira, o defendente demonstra está irresignado com a utilização do entendimento do Acórdão 1459/2012-TCU-Plenário, como balizador dos documentos necessários para comprovação da execução física dos eventos referentes a convênios do Ministério do Turismo. Segue trecho do acordão:
'9.2 responder ao consulente que:
 9.2.1 a análise de prestação de contas relativas a convênios celebrados pelo Ministério do Turismo deve observar, quanto aos documentos que a compõem, a legislação vigente à época da celebração da avença e o prescrito no termo de ajuste, sendo sempre necessário que o cumprimento do objeto pelo convenente reste indubitavelmente comprovado; 
9.2.2 para as situações anteriores a 2010, caso os documentos enumerados no art. 28 Instrução Normativa STN 1/97 e no art. 58 da então vigente Portaria Interministerial 127/2008 não sejam suficientes para comprovar a execução do objeto do convênio, poderão ser exigidos outros elementos de prova, tais como os estabelecidos a partir daquele ano (fotografias, jornais pós-evento, CDs, DVDs, entre outros) .'
Para ele, esse decisum, posterior ao ajuste, não pode ditar norma nova, que exija documentos de comprovação da execução física que não eram solicitados no corpo do texto do convênio. 
Ocorre que, o Acórdão 1459/2012-TCU-Plenário não cria norma nova. Ele apenas orienta o Ministério do Turismo que, embora anteriormente a 2010 não houvesse norma que fosse taxativa em relação aos documentos que comprovariam a execução física do convênio, esse Ministério do Turismo deveria, em sua análise, solicitar aos convenentes, outros documentos que provassem a regular execução do ajuste.
E, note-se, no acórdão não há lista de documentos a serem apresentados pela convenente. O que se exige é que a prestação de contas (ou complementações) contenha documentos que consigam comprovar a execução física. E essa exigência não é regra nova e posterior em relação ao texto do termo de convênio: Decorre do Dever de prestar contas, que já era previsto na época do ajuste.
[A] instrução que propôs a citação vai nesse sentido: não se exige taxativamente listagem de documentos (não prevista no termo de convênio) . Exige documentação que comprove a execução física.
A segunda linha de apresentação é que a exigência de recibos de cachês, preconizada no Acórdão 1435/2017-TCU-Plenário, é posterior ao termo de convênio, que não conteve essa exigência.
Ocorre que, do mesmo [modo] que o Acórdão 1459/2012-TCU-Plenário, o Acórdão 1435/2017-TCU-Plenário não cria norma nova. Ele apenas orienta o Ministério do Turismo que, embora anteriormente a 2010 não houvesse norma taxativa em relação aos documentos que comprovariam a execução financeira de shows via contratação de intermediários sem exclusividade comprovada, esse Ministério do Turismo deveria, em sua análise, solicitar aos convenentes, outros documentos que provassem a regular execução do ajuste. 
E, do mesmo modo, no Acórdão 1.435/2017 não há lista de documentos a serem apresentados pela convenente. O que se exige é que a prestação de contas (ou complementações) contenha documentos que consigam comprovar o pagamento aos artistas (que o gestor contratou via intermediário que não teria conexão direta com a banda, situação que enseja risco de não pagamento a artistas) . E essa exigência não é regra nova e posterior em relação ao texto do termo de convênio: do dever de prestar contas, que já era previsto na época do ajuste.
Por fim, na última linha da defesa, o alegante afirma ser equivocado que a Secex-TCE, na instrução que gerou a citação, tenha considerado, na irregularidade 2, que a banda Aviões do Forró não se apresentou no Evento, e tenha impugnado a execução física dessa. 
Ocorre que a Secex/TCE não impugnou a execução física do item Show da Banda Aviões do Forró. Na irregularidade 2, constatou-se apenas a ausência de nexo financeiro no pagamento dessa banda.
Possivelmente, quando leu a Instrução tratou do Acórdão 1.435/2017, e de sua exigência para que se considerasse haver irregularidade, de que a execução física ou a financeira tinha sido glosadas, e de que não havia contratos de exclusividade, o defendente teve a impressão de que se atacou a execução física da banda aviões do Forró, mas o que se considerou como não comprovado foi apenas a regularidade da execução financeira, no que [tange] ao cachê de artistas.
Desse modo, essas defesas não devem ser acolhidas.
	Execução Física - Da comprovação do show da Banda Forró do Muído 
O fundamento normativo para que seja imputado o não cumprimento do Plano de Trabalho, em relação ao item show da banda Forró do Muído, como se infere da leitura da transcrição acima, é o 'Termo de Convênio', em sua cláusula terceira, item II, alíneas 'a' e 'll', que exigiam da entidade convenente o envio de imagens e outros documentos no âmbito da prestação de contas, para a comprovação da eficácia do convênio.
Todavia, quando da leitura de tais cláusulas supostamente violadas, percebe-se que não há qualquer referência ou obrigação de envio de fotografias ou imagens, conforme quer crer a instrução da Unidade Técnica.
As únicas cláusulas que versam sobre o envio de imagens ou fotografias, relacionam-se com hipóteses não aplicáveis ao presente convênio (cláusula segunda, parágrafo segundo, alíneas 'c', 'h', e 'i') .
Ou seja, à época dos fatos (2009) não havia previsão normativa ou no instrumento do convênio, que estabelecesse a obrigação posteriormente exigida, de envio de fotografias e de imagens à época dos fatos, não se podendo imputar qualquer responsabilidade ao ex-Prefeito. 
Para atribuir responsabilidade ao defendente, a SECEX-TCE se utiliza de julgado futuro do ano de 2012 - Acórdão 1459/2012-TCU-Plenário, para justificar a exigência, exaustivamente exposta no tópico anterior '4.4 Da ilegalidade de imposição pretérita de regras e entendimentos novos'. 
Outra imputação referente à apresentação da Banda ora analisada é a questão, que trata da declaração de autoridade local enviada (peça 41) , considerada inválida, por se tratar de cópia, quando deveria ser original, em descumprimento à cláusula décima segunda, parágrafo segundo, alínea 'g'. Novamente, a Unidade Técnica menciona exigência do instrumento de celebração do convênio, que não menciona a obrigação de envio de documento original. Vejamos a cláusula mencionada:
'CLÁUSULA DÉCIMA SEGUNDA - DA PRESTAÇÃO DE CONTAS 
 (...) 
Parágrafo Segundo. 
Na hipótese dos documentos e informações abaixo relacionados não poderem ser incluídos no SICONV, mediante justificativa do convenente, deverão ser apresentados ao concedente: (...) g) emissão de 02 (duas) Declarações atestando a execução do objeto deste Convênio, sendo uma da convenente e a outra de uma autoridade local;'
Mais uma vez se comprova a aplicação de exigência anteriormente não definida, quando da prestação de contas.
Ocorre que a Secex/TCE não impugnou a execução física do item Show da Banda Aviões do Forró. Na irregularidade 2, constatou-se apenas a ausência de nexo financeiro no pagamento dessa banda.
Mesmo não havendo normas ou cláusulas que exijam a comprovação por outros meios, que não a remessa do contrato e da respectiva nota fiscal, com o atesto do responsável pela fiscalização, o defendente selecionou matérias jornalísticas, de jornal eletrônico de relevância e premiado no Estado de Sergipe, no que se refere à cobertura das festas juninas naquele Estado, que comprovam a realização dos shows da Banda Forró do Muído e Aviões do Forró, conforme as páginas na rede mundial de computadores - internet anexas (peça 94, p. 39, 41 e 43) .
	Análise
Mais uma vez a defesa demonstra insatisfação com a utilização do entendimento do Acórdão 1459/2012-TCU-Plenário como balizador dos documentos necessários para comprovação da execução física dos eventos referentes a convênios do Ministério do Turismo. 
Contudo esse acordão não cria norma nova. Ele apenas orienta o Ministério do Turismo que, embora anteriormente a 2010 não houvesse norma que fosse taxativa em relação aos documentos que comprovariam a execução física do convênio, esse Ministério do Turismo deveria, em sua análise, solicitar aos convenentes outros documentos que provassem a regular execução do ajuste. E, note-se, no acórdão não há lista de documentos a serem apresentados pela convenente. O que se exige é que a prestação de contas (ou complementações) contenha documentos que consigam comprovar a execução física. Essa insatisfação da defesa não é procedente.
Entretanto, duas argumentações da defesa merecem guarida. 
A primeira dela é sobre a declaração de realização do evento, de peça 41, não aceita pelo Ministério do Turismo por se tratar de cópia. Mesmo sendo cópia, essa declaração tem valor, inclusive, porque o evento como um todo ocorreu. O que se questiona é a apresentação da banda Forró do Muído.
A segunda argumentação, no sentido de que há reportagens sobre a apresentação da banda Forró do Muído, em site da Internet (Infonet) , cujas cópias de telas foram anexadas aos autos (peça 94, p. 39, 41 e 43) .
Essas reportagens, pós-evento, embora sejam de uma única fonte, são de um site de reportagens da internet bastante antigo, que cobre eventos no Estado de Sergipe. E, no caso, o site cobriu todo o evento Forró Siri do ano de 2009. Essas reportagens são um forte indicativo de que a banda se apresentou naquele evento.
Outrossim, em buscas na plataforma de vídeos Youtube, foi encontrado vídeo publicitário da própria prefeitura convenente (vide link: https://www.youtube.com/watch?v=9ySqHwTbcNU) , (...) intitulado 'Forró Siri 2009 - Eduardo Costa', no qual, aos 00:48 segundos (peça 99, p. 1) , é possível verificar a dupla Simone e Simaria cantando no evento, inclusive com as mesmas roupas da reportagem de peça 94, p. 39. Há ainda, aos 00:33 segundos do vídeo (peça 99, p. 3) , cantor bastante semelhante ao artista denominado Binha, que notoriamente era o terceiro vocalista da Banda Forró do Muído até o ano de 2009.
Esses indicativos trazem razoável certeza de que a banda Forró do Muído se apresentou no evento Forró Siri 2009. Comprovado esse item do plano de trabalho, parte da irregularidade da execução física está regular. 
Há ainda alegação no sentido de que a banda Aviões do Forró se apresentou no evento. Mas, como [apontado] em linhas anteriores, não se questionou a execução física dessa banda, de modo que essa defesa não traz repercussão aos autos.
 Dessa forma, essas alegações serão acolhidas.
	Execução Física - Da comprovação da realização dos serviços gráficos 
Sobre a aprovação das despesas referentes aos serviços gráficos, a Unidade Técnica se pronunciou:
'18.2.3.2. A execução física não foi comprovada devido a: 
 (...) 
b) não apresentação de documentos capazes de comprovar a realização dos seguintes itens: Impressão de 180.000 Folders (R$ 27.000,00) , Impressão de 25.000 Panfletos da SMTT (R$ 2.750,00) , Impressão de 2.500 Convites (R$ 2.050,00) , Impressão de 80.000 de Vigilância Epidemiológica (R$ 5.600,00) , e Impressão de 80.000 de Vigilância Sanitária (R$ 5.600,00) ; conforme Parecer de Reanálise Técnica 341/2014 (peça 43) , foram encaminhadas apenas cópias (peça 40) de folders, panfletos e convites, quando deveriam ser enviados materiais originais, que comprovariam a impressão desses materiais de divulgação; essas situação revela descumprimento à cláusula décima segunda, parágrafo segundo, alínea 'k'.'
Em síntese, a alegação da não execução física dos serviços gráficos se fundamenta no envio de CÓPIAS do material, invés dos originais, em afronta à cláusula décima segunda, parágrafo segundo, alínea 'k'. Vejamos o que estabelece a cláusula:
'CLÁUSULA DÉCIMA SEGUNDA - DA PRESTAÇÃO DE CONTAS 
O convenente estará sujeito a prestar contas da boa e regular aplicação dos recursos recebidos, da contrapartida aportada e dos rendimentos das aplicações financeiras, quando houver, no prazo máximo de 30 (trinta) dias contados do término da vigência deste Convênio ou do último pagamento efetuado, quando este ocorrer em data anterior ao encerramento da vigência, em conformidade com o disposto nos art. 56 a 60, da Portaria Interministerial nº 127/2008, atualizada.
 (...) 
Parágrafo Segundo. Na hipótese dos documentos e informações abaixo relacionados não poderem ser incluídos no Siconv, mediante justificativa do convenente, deverão ser apresentados ao concedente: 
 (...) 
 k) exemplar de cada peça com o termo de recebimento do material e termo de distribuição do material promocional e peças produzidas, quando for o caso;' 
Da leitura da cláusula do instrumento do convênio acima transcrita, conclui-se que não há a menção à expressão 'original', quando da remessa das peças produzidas. Logo, o fundamento apontado na Instrução é inservível para a responsabilização do defendente.
A não aceitação de cópias do material configura formalismo exacerbado e desproporcional, ao imputar o valor de R$ 42.000,00 (quarenta e dois mil reais) , por exigência que não constitui nada mais que mero capricho do órgão concedente. As cópias de todos os materiais gráficos estão colacionadas à peça 40 da presente TCE.
Em contrapartida, há provas suficientes colacionadas aos autos que comprovam a lisura no processo de contratação pública (peça 36, com 181 páginas) , a entrega e a distribuição do material, conforme o Mapa de Entradas de Material e o Mapa de Entrega de Material, assinado por 3 servidores, incluindo o Secretário de Comunicação Social, ambos datados em 24/6/2009 (peça 33) . 
O princípio do formalismo moderado dispensa uma formalidade excessiva nos processos administrativos, especialmente em relação aos atos dos particulares, para que (tais atos) não venham a ser rejeitados por motivos que não prejudicariam a essência do processo, ou seja, bastam as formalidades estritamente necessárias à obtenção da certeza jurídica e à segurança procedimental. 
Na presente TCE, há elementos suficientes para comprovar a execução das despesas, conforme o Plano de Trabalho, por meios de documentos produzidos pela Administração Municipal. Ademais, não há norma ou cláusula no instrumento de convênio que exija a remessa do material gráfico produzido, na sua forma original.
Outro ponto a ser constatado é que, após onze anos dos fatos, é impossível materialmente a produção de provas documentais em relação ao material gráfico, tanto porque já não é exigível pela Prefeitura a sua guarda, como pela deterioração do material de consumo. 
Em suma, há formalismo exagerado na não aceitação de cópias dos materiais gráficos, bem como se configura uma tentativa de violação dessarroada e desproporcional ao patrimônio do ex-prefeito, ao se imputar o débito de R$ 42.000,00 (quarenta mil reais) .
	Análise
O defendente acredita que as cópias dos materiais gráficos que apresentou seriam suficientes para comprovar os itens de materiais gráficos, discordando da análise da fase interna da entidade concedente (e da citação) que considerou que seriam devidos originais desses documentos. 
A irresignação da defesa é improcedente.
Para comprovação desse tipo de item, além do que o modelo do material de divulgação que se escolheu, é preciso verificar se esses modelos foram impressos (e aí que reside o custo maior desse material, na impressão) . Por esse motivo, exige-se que ao menos uma das peças impressas, de cada material.
E ao contrário do alegado pela defesa, a alínea 'k' do parágrafo segundo da cláusula décima segunda exige sim documentos originais: 'k) exemplar de cada peça com o termo de recebimento do material e termo de distribuição do material promocional e peças produzidas, quando for o caso';
Desse modo, a solicitação de peças originais não foi mero formalismo.
Há, ainda, argumento de que houve grande decurso de tempo. Entretanto, como aludido em linhas anteriores, desde 2010 a entidade concedente aponta falhas na execução física, tendo sido o responsável notificado das falhas. Se não sanou as falhas documentais à época da prestação de contas, ou em complementações, quando o convênio era recente, não pode agora alegar que passou muito tempo, para eximir de obrigação que não resolveu na época devido.
Sendo assim, essa alegação não deve ser acolhida.
Cabe retificar o valor total dos itens impugnados referido pelo alegante. Ele mencionou o valor de R$ 42.000,00, quando o valor glosado foi de R$ 43.000,00, para os itens a seguir: Impressão de 180.000 Folders (R$ 27.000,00) , Impressão de 25.000 Panfletos da SMTT (R$ 2.750,00) , Impressão de 2.500 Convites (R$ 2.050,00) , Impressão de 80.000 de Vigilância Epidemiológica (R$ 5.600,00) , e Impressão de 80.000 de Vigilância Sanitária (R$ 5.600,00) .
Nesse contexto, o débito ocasionado por essa irregularidade é de R$ 39.521,30, resultante da multiplicação do valor glosado, de R$ 43.000,00, pelo índice de participação de recursos federais no convênio, de 0,9191.
	Da ausência de comprovação de pagamento de cachês aos artistas pela Contratada
Sobre a ausência de comprovação de pagamento de cachês aos artistas pela Contratada, afirma-se que os normativos elaborados pelo Ministério do Turismo e os entendimentos jurisprudenciais prolatados pelo TCU, que estabelecem tal obrigação, são posteriores às datas dos fatos e de vigência do Convênio.
 De acordo com o disposto no art. 17, § 2°, da Portaria 153, de 6/10/2009 (que institui regras e critérios para a formalização de apoio a eventos do turístico local, regional, estadual ou nacional) , já revogada, o convenente 'deverá exigir do contratante dos artistas e/ou bandas e/ou grupos documento comprobatório do efetivo recebimento do cachê por parte [deles], a ser apresentado no ato da prestação de contas'.
Como se percebe, a Portaria 153 do Ministério do Turismo foi publicada em 6/10/2009, enquanto a vigência do convênio ora em comento teve seu término em 17/9/2009. 
Adicionalmente, esta exigência não constava expressamente no termo do Convênio MTur/Município de Nossa Senhora do Socorro - SE 703832/2009, na Cláusula Terceira - Das Obrigações da Convenente, II, e Cláusula Décima Segunda - Da Prestação de Contas. 
No mesmo sentido, não havia orientação do TCU sobre o tema, que só veio a se pronunciar nesse sentido, em 05.07.2017, por meio do Acórdão 1435/2017-TCU-Plenário.
A SECEX-TCE afirma no relatório, sobre o nexo de causalidade:
'18.5.2.2. Nexo de causalidade: A não apresentação de notas fiscais e recibos (ou outros documentos equivalentes) emitidos em nome das bandas e cantores e assinados por seus representantes legais ou pelos seus empresários exclusivos impediu comprovação do nexo causal entre os recursos federais transferidos e os pagamentos efetuados, visto que não se provou que os valores pagos ao intermediário contratado efetivamente foram repassados à banda Aviões do Forró que realizaram shows, resultando em presunção de prejuízo ao erário.'
Diante do exposto no presente tópico, a responsabilidade do defendente deve ser afastada, por excludente de culpabilidade, pois não lhe era exigível conduta diversa da praticada, em razão de:
a. inexistência de ato normativo referente a convênios no setor cultural, à época dos fatos, que exigisse tal obrigação. O normativo somente entrou em vigor no mês de outubro de 2009;
b. ausência de entendimento do TCU, que orientasse ou determinasse a exigência de tais documentos de pagamento da Contratada aos artistas e bandas; 
c. inexistência de cláusula no contrato celebrado entre a Prefeitura e a Contratada (Serigy Estruturas e Eventos Ltda. - EPP) que obrigasse a apresentação de tais documentos de pagamento pela contratada; 
d. incompetência e ilegitimidade para exigir apresentação de comprovante de transferência bancária, em razão de se tratar de relação jurídica eminentemente regulada pelo Direito Privado.
	Análise
Em relação à contratação de bandas para a realização de shows por meio de inexigibilidade de licitação, o Acórdão 96/2008-TCU-Plenário, Sessão de 30/1/2008, prolatado em feito relatado pelo Exmo. Ministro Benjamim Zymler, determinou ao Ministério do Turismo, dentre outras, a obrigatoriedade de adoção de algumas providências a serem tomadas pela Convenente na execução de Convênio com recursos federais, as quais deveriam ser comprovadas quando da prestação de contas, sob pena de glosa dos valores envolvidos:
'9.5.1. quando da contratação de artistas consagrados, enquadrados na hipótese de inexigibilidade prevista no inciso III do art. 25 da Lei nº 8.666/1992, por meio de intermediários ou representantes:
9.5.1.1. deve ser apresentada cópia do contrato de exclusividade dos artistas com o empresário contratado, registrado em cartório. Deve ser ressaltado que o contrato de exclusividade difere da autorização que confere exclusividade apenas para os dias correspondentes à apresentação dos artistas e que é restrita à localidade do evento;
9.5.1.2. o contrato deve ser publicado no Diário Oficial da União, no prazo de cinco dias, previsto no art. 26 da Lei de Licitações e Contratos Administrativos, sob pena de glosa dos valores envolvidos.'
Posteriormente, a jurisprudência dessa Corte de Contas sobre o tema evoluiu, e no Acórdão 1435/2017-TCU-Plenário, Sessão de 5/7/2017, proferido em processo de Consulta relatado pelo Exmo. Ministro Vital do Rêgo (com Voto de Revisor do Exmo. Ministro Augusto Sherman) , o TCU respondeu ao Ministério do Turismo o seguinte:
'9.2.1. a apresentação apenas de autorização/atesto/carta de exclusividade que confere exclusividade ao empresário do artista somente para o (s) dia (s) correspondente (s) à apresentação deste, sendo ainda restrita à localidade do evento, não atende aos pressupostos do art. 25, inciso III, da Lei 8.666/1993, representando impropriedade na execução do convênio;
9.2.2. do mesmo modo, contrariam o sobredito dispositivo legal as situações de contrato de exclusividade - entre o artista/banda e o empresário - apresentado sem registro em cartório, bem como de não apresentação, pelo convenente, do próprio contrato de exclusividade;
9.2.3. tais situações, no entanto, podem não ensejar, por si sós, o julgamento pela irregularidade das contas tampouco a condenação em débito do (s) responsável (is) , a partir das circunstâncias inerentes a cada caso concreto, uma vez que a existência de dano aos cofres públicos, a ser comprovada mediante instauração da devida tomada de contas especial, tende a se evidenciar em cada caso, entre outras questões, quando:
9.2.3.1. houver indícios de inexecução do evento objeto do convênio; ou
9.2.3.2. não for possível comprovar o nexo de causalidade, ou seja, que os pagamentos tenham sido recebidos pelo artista ou por seu representante devidamente habilitado, seja detentor de contrato de exclusividade, portador de instrumento de procuração ou carta de exclusividade, devidamente registrados em cartório.'
Desse julgado, extrai-se o entendimento de que o pressuposto é que a inexigibilidade se aplica somente a artista ou banda e não à produtora de eventos e, portanto:
a) a contratação de artistas, via intermediário, por inexigibilidade de licitação, baseada em exclusividade, deve ser feita mediante a apresentação de Contrato de Exclusividade; 
b) não são contratos de exclusividade considerados legalmente válidos para fins de contratação de intermediários de artistas por inexigibilidade, a serem pagos com recursos federais, os documentos: i. restritos ao dia do evento; ii. restritos à localidade do evento; iii. não registrados em cartório; 
c) a não apresentação do contrato de exclusividade pela entidade convenente, ou a apresentação de contrato não considerado válido, configura burla ao art. 25, inciso III, da Lei 8.666/1993;
d) em caso de ocorrência no disposto na alínea 'c' (contratação indevida de intermediário de artistas por inexigibilidade) , para se considerar que há uma segunda irregularidade, de não comprovação da boa e regular utilização de recursos, causadora de danos ao Erário, deverá se verificar a ocorrência de uma dessas duas situações: i. inexecução física; ou ii. ausência de comprovação de nexo causal entre os recursos do convênio e pagamentos aos artistas (entenda-se como nexo causal, o pagamento ao artista, ao representante legal da banda, ou ao intermediário exclusivo legalmente constituído) .
Ante a jurisprudência exposta, observa-se que a exigência de recibos de cachês decorre do próprio dever de prestar contas, que inclui a comprovação do nexo financeiro do ajuste.
Feitos esses apartes iniciais, deve-se aludir que o defendente menciona alguns motivos para sua não responsabilização, dos quais se destacam:
a. inexistência de ato normativo referente a convênios no setor cultural, à época dos fatos, que exigisse tal obrigação. O normativo somente entrou em vigor no mês de outubro de 2009;
 b. ausência de entendimento do TCU, que orientasse ou determinasse a exigência de tais documentos de pagamento da Contratada aos artistas e bandas; 
Além desses motivos, deve-se frisar ainda os seguintes:
c. ausência de notificação sobre a irregularidade de recibo de cachês, nos dez primeiros anos após a ocorrência da irregularidade;
d. ausência de cobrança de recibos de cachês, dentre os documentos exigidos para prestação de contas no termo de convênio. 
Todos esses fatos indicam que:
0.  no período entre a celebração, a execução e a prestação de contas, o gestor, em momento algum, foi cientificado da existência de necessidade de recibos de cachês de artistas; o termo de convênio e a legislação até o fim da vigência não previam recibos de cachês;
0.  a fase interna inteira passou, sem que se avisasse o gestor dessa irregularidade (conforme aludido em linhas anteriores) ;
0.  o Acórdão 1435/2017-TCU-Plenário foi prolatado oito anos após a execução do ajuste;
0.  o gestor foi notificado mais de dez anos desde a execução do ajuste.
Note-se que em linhas anteriores desta instrução tratou-se dos fatos e argumentos agora relatados, mas isoladamente (cada fato, por si só, não geraria elisão de irregularidade) e de forma geral (em relação a todas as irregularidades) .
Contudo, esses fatos, quando vistos conjuntamente e relacionados à falha de recibo de cachês indicam que o gestor foi tardiamente notificado da irregularidade, a qual, inclusive se baseia na cobrança de documentos não cobrados no termo de convênio, nem na legislação da época da celebração desse termo.
Ou seja, mais de dez anos após os fatos do convênio, ele está sendo cobrado por documentos sobre os quais ele não tinha como saber que lhe eram exigíveis, pois o termo de convênio não previa essa obrigação (nem a legislação) . Mesmo com o dever de prestar contas tão prestigiado nas linhas anteriores dessa instrução, não se pode exigir desse gestor essa documentação a essa altura.
Dito isso, para o caso vertente, o entendimento do Acórdão 1435/2017-TCU-Plenário, deve ser desconsiderado, visto que sua utilização implicaria em desrespeito ao Contraditório e à Ampla Defesa do responsável. 
Cabe relatar que, ao apreciar situação bastante assemelhada à presente, o TCU deliberou pela elisão do débito decorrente da irregularidade em comento, conforme consta do voto condutor do Acórdão 2256/2019-TCU-Segunda Câmara, da relatoria do Ministro Aroldo Cedraz, o seguinte excerto:
'12.	Deixo de acolher a proposta alternativa formulada pelo douto representante do Ministério Público/TCU com vistas à 'renovação da citação do sr. Gilberto Muniz Dantas, ex-prefeito do Município de Fagundes-PB, pelo valor original de R$ 100.000,00 (data da ocorrência: 20.8.2008) , tendo em vista a não comprovação da boa e regular aplicação dos recursos, ante a ausência de documentação comprobatória (documentos fiscais/recibos) dos cachês efetivamente pagos às bandas identificadas no projeto básico/plano de trabalho (peça 2, pp. 69/73) , impossibilitando a verificação do nexo causal entre os recursos transferidos e as despesas indicadas na prestação de contas' (peça 32, p. 7; negrito consta no original) .
13.	E assim o faço, levando em consideração o fato de que a pessoa jurídica contratada em 2008 pelo Município de Fagundes-PB para promover os shows anunciados para a Festa de São João Antônio foi a empresa Sheila Promoções, Eventos e Serviços Eireli - ME, de modo que deveria ter sido ela, e ninguém mais, a emissora das notas fiscais e recibos, assim como a destinatária dos respectivos pagamentos. Inexistiu, portanto, qualquer descumprimento ao Termo de Convênio 772/2008, à Portaria Interministerial 127/2008, aos arts. 62 e 63 da Lei 4.320, de 17/3/1964, e ao art. 93 do Decreto-Lei 200, de 25/2/1967, indicados como fundamentação jurídica das citações realizadas nos presentes autos (peças 9 e 22) .
14.	Não faz sentido, destarte, que somente agora, em sede de tomada de contas especial, se exija do Sr. Gilberto Muniz Dantas a apresentação de 'documentação comprobatória (documentos fiscais/recibos) dos cachês efetivamente pagos às bandas identificadas no projeto básico/plano de trabalho' como condição para reconhecimento de nexo causal entre os recursos repassados ao Município de Fagundes-PB por força do Convênio 772/2008 e os pagamentos efetuados com a realização, em 2008, da Festa de São João Antônio naquela localidade. Obviamente, a apresentação desse rol de documentos probatórios se torna obrigatória nos ajustes em que o termo de convênio contemple tal exigência, o que, entretanto, não se verifica neste TC-Processo 003.545/2015-6.'
Nesse contexto, essa alegação de defesa deve ser acolhida, e deve ser considerada elidida a irregularidade relacionada a não apresentação de recibos de cachês.
Da contratação por inexigibilidade de licitação, de empresa que não detinha direitos de exclusividade de artistas
Na proposta de encaminhamento, no item 25 da Instrução da Unidade Técnica, o documento finaliza propondo:
'd) realizar a audiência do responsável abaixo indicado, com fundamento nos arts. 10, § 1º, e 12, incisos I e III, da Lei 8.443/1992, c/c o art. 202, incisos I e III, do RI/TCU, para que, no prazo de quinze dias, apresente razões de justificativa quanto as condutas praticadas que geraram as irregularidades demonstradas a seguir:'
A proposta acima transcrita resta prejudicada pela prescritibilidade da pretensão punitiva, exaustivamente exposta no item 3.3 da presente peça de defesa. Considerando que os fatos imputados ocorreram em agosto de 2009, se passaram assim mais de 10 (dez) anos, não merecendo prosperar a proposta de condenação a ser aplicada ao defendente a título de multa, prevista no art. 57 e 58 da Lei 8.443/1992 c/c o art. 267 do Regimento Interno/TCU. 
Como já dito, sendo assim, a determinação da apresentação de razões de justificativa quanto à suposta irregularidade de contratação, por inexigibilidade de licitação, de empresa que não detinha direito de exclusividade [na representação] de artistas que se apresentaram no evento, fica prejudicada pela preliminar apresentada.
 Não obstante a questão preliminar que afasta a punibilidade, o processo da contratação das bandas de forró por inexigibilidade estava devidamente instruído, incluindo as declarações de exclusividade atribuídas à Contratada (peça 21) e o parecer jurídico, previsto no art. 38 da Lei 8.666/93. 
Como é sabido e notório, na vida diária um Chefe do Poder Executivo não atua diretamente em atividades materiais inerentes à execução das atividades administrativas e materiais, tendo, na verdade, atuação mais voltada à gestão, como agente político. 
Além disso, o Requerente confiava que os agentes imediatamente subordinados observariam as normas legais, específicas às suas esferas de atribuição, no âmbito das secretarias municipais, pois inexistia qualquer fato que pudesse gerar quebra da confiança depositada em seus agentes públicos, não se esperando outra conduta que não a adotada.
 Como se pode observar, trata-se de verdadeira manifestação do princípio da confiança, o qual se baseia na premissa de que todos devem esperar por parte das demais pessoas comportamentos responsáveis e diligentes e em consonância com o ordenamento jurídico. Em linhas gerais, é esperado, com base nas regras de experiência, que todos devem confiar que as demais pessoas atuarão de forma responsável e observarão as normas legais.
De outro giro, na seara da Administração Pública, é importante observar que seus órgãos e agentes são dispostos de forma hierarquizada. Existem, assim, chefias e órgãos, hierarquicamente sobrepostos e com atribuições diversas e específicas, atuando em momentos ou fases distintas de um mesmo processo. Isso é o que ocorre com os procedimentos previstos na Lei 8.666/1993.
Assim ocorreu no caso em discussão, pois o então o Prefeito não possuía, neste caso, condições e nem era esperado que fosse analisar em minucias o Processo de Inexigibilidade, a fim de que identificasse eventual impropriedade.
Destarte, é de se reconhecer, no presente caso, a inépcia da imputação de responsabilidade ao defendente, pelos fatos acima expostos. Com efeito, não houve a especificação de qualquer conduta dolosa ou culposa, restando, assim, ineptas as imputações realizadas, devendo o presente Processo de Tomada de Contas Especial ser arquivado, sob pena de caracterizar a imputação de responsabilidade objetiva ao agente público.
Análise
Diante da situação fática presente nos autos e da jurisprudência ora colacionada, essas razões devem ser rejeitadas.
Mesmo tendo sido aceitas as alegações do defendente alusivas aos pagamentos das atrações artística, por falta de previsão normativa e convenial, em outra direção, as razões de justificativas apresentadas em relação à contratação da empresa Serigy Estruturas e Eventos Ltda., realizada com inexigibilidade de licitação, sem a devida observância aos preceitos da Lei 8.666/1993, não merecem prosperar. 
Efetivamente, os argumentos do responsável de que era agente político e de que delegou competências já foram refutados em linhas anteriores.
Outrossim, no próprio Termo de Convênio (alíneas 'cc', 'll' e 'mm' do item II da Cláusula Terceira) , havia disposições obrigando a prefeitura a respeitar os ditames do art. 25 da Lei 8.666/1993 e de tomar adequados procedimentos para os casos de contratação de intermediários de artistas via inexigibilidade (como apresentação de contrato de exclusividade e publicação desse contrato no Diário Oficial) . Ademais, a norma contida no art. 49 da Portaria Interministerial 127/2008 obrigava a entidade convenente a seguir a Lei 8.666/1993.
Nesse sentido, este TCU tem reiteradamente deliberado que as contratações de empresas intermediárias, realizadas nas condições aqui presentes, não configuram a hipótese de inviabilidade de competição, prevista no art. 25, caput, da Lei 8.666/1993, haja vista a viabilidade de competição diante da existência de mais de um interessado em agenciar a contratação das atrações artísticas (v.g. Acórdão 1435/2017-TCU-Plenário, 936/2019-Plenário e 4336/2020-2ª Câmara) .
Assim, resta evidenciada a prática de ato com grave infração à norma legal, caracterizada pela ratificação da inexigibilidade (peça 19, p. 4) e contratação da empresa Serigy Estruturas e Eventos Ltda. (peça 20, p. 5) com inexigibilidade de licitação, para realização de show da banda Aviões do Forró, em inobservância ao disposto na Lei 8.666/1993, arts. 25 e 26. 
Da boa-fé
Ainda que não sejam acolhidos integralmente os argumentos expostos, ad argumentandum, deve-se analisar a boa-fé do defendente, que atuou nos limites de sua competência diante de complexo contexto fático. 
O defendente sempre atuou, dentro dos parâmetros da transparência e boa-fé, e sempre esteve amparado na legislação pertinente à contratação pública, tendo sido diligente com a gestão de recursos e patrimônios da municipalidade. 
Assim, da mesma forma que os preceitos de controle impõem a severidade com a proteção do patrimônio público, não se espera que possa distanciar-se do senso humano de justiça, o que determina considerar também as dificuldades no exercício diário do cargo de Prefeito, com problemas e fatos supervenientes que surgem recorrentemente. 
O senso de justiça impõe ainda considerar que o responsável esteve sempre à disposição de quaisquer elucidações. A boa-fé, nos processos de prestação de contas, há de ser requisito essencial exigido do agente público, de forma a impor-lhe limites ao exercício de seus direitos, em prol do interesse da coletividade. Como constatado ao longo de todo os processos de apuração, em nenhum momento se falou de indícios de locupletamento e/ou má-fé [de sua] parte. 
Da mesma forma, nenhum ato realizado esteve imbuído de má-fé ou intenção de prejudicar o erário. Muito menos de beneficiar qualquer pessoa física, jurídica ou a si próprio.
	Análise
Quanto à boa fé do gestor, não se trouxe aos autos provas de sua existência. 
No caso da irregularidade restante da execução física, o gestor não provou a boa-fé. Ao contrário, ficou patente seu não cumprimento ao Dever de Prestar contas. 
 A propósito do tema, cabe destacar que a jurisprudência desta Corte, diante de situações de irregularidade na aplicação de recursos públicos, é no sentido de que não se presume a boa-fé do gestor, devendo o responsável apresentar elemento fático capaz de demonstrá-la (Acórdãos 88/2007 e 2.550/2008, do Plenário) . Destarte, esses arrazoados não devem ser acolhidos.
Das conclusões e dos pedidos
São vetores da jurisprudência dessa Corte de Contas a definição precisa da responsabilidade e das ilegalidades para qualquer julgamento de TCE. Em processos dessa natureza, não se admite qualquer condenação sob amparo da incerteza. 
Além disso, com o máximo respeito, existem elementos que permitem provar a regular atuação do defendente e afastar a existência de qualquer irregularidade.
Esses fatores, aliados à presença da boa-fé, autorizam a requerer: 
	a) o conhecimento das presentes alegações de defesa e razões de justificativas, porquanto preenche os requisitos de admissibilidade; 
	b) no mérito, que esta defesa seja acolhida integralmente, para fins de exclusão da responsabilidade do defendente quanto ao mérito deste processo.
Houve também pedido de sustentação oral pela defesa, na peça 88.
	Análise
Ante a análise realizada, os pedidos da defesa serão parcialmente acolhidos, senão vejamos:
	a) serão conhecidas as presentes alegações de defesa e razões de justificativas para serem analisadas; 
	b) no mérito, que a defesa será parcialmente acolhida, mas a exclusão da responsabilidade do defendente continuará existindo, mas com as seguintes retificações:
	b.1) as alegações de defesa serão parcialmente acolhidas, pois parte das irregularidades com débito foi considerada elidida (foi elidida integralmente a irregularidade relativa ao pagamento de cachês, e parcialmente a irregularidade da execução física) ;
	b.2) as razões de justificativa serão rejeitadas, visto que não elidiram a irregularidade de 'contratação indevida de intermediário por inexigibilidade';
	b.3) restou o débito, da irregularidade de não comprovação parcial da execução física, de R$ 39.521,30 (resultante da multiplicação do valor glosado, de R$ 43.000,00, pelo índice de participação de recursos federais no convênio, de 0,9191) . 
O pedido de sustentação oral pela defesa, de peça 88, será acolhido (já tendo sido informado esse pedido no preâmbulo desta instrução) .
	Prescrição da Pretensão Punitiva
Vale ressaltar que a pretensão punitiva do TCU, conforme Acórdão 1441/2016-TCU-Plenário, Relator Min. Benjamin Zymler [Redator Ministro Walton Alencar Rodrigues], que uniformizou a jurisprudência acerca dessa questão, subordina-se ao prazo geral de prescrição indicado no art. 205 do Código Civil, que é de dez anos, contado da data de ocorrência da irregularidade sancionada, nos termos do art. 189 do Código Civil, sendo este prazo interrompido pelo ato que ordenar a citação, a audiência ou a oitiva do responsável.
No caso em exame, não ocorreu a prescrição, uma vez que a irregularidade sancionada ocorreu em 4/8/2009 e o ato de ordenação da citação ocorreu em 2/8/2019, ou seja, em prazo inferior a dez anos.
CONCLUSÃO
Em face da análise promovida na seção 'Exame Técnico', verifica-se que:
	a) as alegações de defesa serão parcialmente acolhidas, pois parte das irregularidades com débito foi considerada elidida (integralmente a irregularidade relativa ao pagamento de cachês e parcialmente a irregularidade da execução física) ;
	b) as razões de justificativa serão rejeitadas, visto que não elidiram a irregularidade de 'contratação indevida de intermediário por inexigibilidade';
	c) restou o débito, da irregularidade de não comprovação parcial da execução física, de R$ 39.521,30 (resultante da multiplicação do valor glosado, de R$ 43.000,00, pelo índice de participação de recursos federais no convênio, de 0,9191) . 
Ademais, inexistem nos autos elementos que demonstrem a boa-fé do responsável ou a ocorrência de outras excludentes de culpabilidade.
Verifica-se também que [não] houve a prescrição da pretensão punitiva, conforme análise já realizada.
Tendo em vista que não constam dos autos elementos que permitam reconhecer a boa-fé do responsável, sugere-se que as suas contas sejam julgadas irregulares, nos termos do art. 202, § 6º, do Regimento Interno do TCU, com a imputação do débito atualizado monetariamente e acrescido de juros de mora, nos termos do art. 202, § 1º, do mencionado Regimento, descontado o valor eventualmente recolhido, e se alvitra: 
a aplicação, com fundamento no artigo 57 da Lei 8.443/1992 c/c o artigo 267 do Regimento Interno do TCU, de multa a Fábio Henrique Santana de Carvalho, individualmente e proporcionalmente aos débitos que cometeu (em razão de remanescer falha na execução física;
a aplicação, com fundamento no artigo 58, inciso II, da Lei 8.443/1992 c/c o artigo 268, inciso II, do Regimento Interno do TCU, de multa a Fábio Henrique Santana de Carvalho (em razão da irregularidade grave de contratação indevida de intermediário por inexigibilidade) ."
9.	Diante da análise acima descrita, a proposta de encaminhamento uniforme da SecexTCE (peças 100-102) , é no sentido de:
	9.1. acolher, em parte, as alegações de defesa do Sr. Fábio Henrique Santana de Carvalho e rejeitar suas razões de justificativa; 
9.2. julgar irregulares as contas do Sr. Fábio Henrique Santana de Carvalho, nos termos dos arts. 1º, inciso I, 16, inciso III, alíneas b e c, da Lei 8.443/1992, c/c os arts. 19 e 23, inciso III, da mesma Lei, condenando-o ao pagamento da importância a seguir especificada, atualizada monetariamente e acrescida dos juros de mora, calculados a partir da data discriminada até a data da efetiva quitação do débito, abatida a quantia já ressarcida, fixando-lhe o prazo de quinze dias, para que comprove, perante o Tribunal, o recolhimento das referidas quantias aos cofres do Tesouro Nacional, nos termos do art. 23, inciso III, alínea a, da citada lei, c/c o art. 214, inciso III, alínea a, do Regimento Interno/TCU:
	Valor (R$) 
	Data
	Identificador da parcela

	39.521,30
	04/08/2009
	D

	1.986,52
	28/03/2017
	C

9.3. aplicar as multas previstas nos arts. 57 e 58, inciso II, da Lei 8.443/1992 ao Sr. Fábio Henrique Santana de Carvalho, fixando-lhe o prazo de quinze dias, a contar da notificação, para que comprove, perante o Tribunal (art. 214, inciso III, alínea a, do Regimento Interno/TCU) , o recolhimento da dívida aos cofres do Tesouro Nacional, atualizada monetariamente desde a data do acórdão que vier a ser proferido por este Tribunal até a do efetivo recolhimento, se paga após o vencimento, na forma da legislação em vigor;
9.4. autorizar, desde logo, a cobrança judicial das dívidas, caso não atendida a notificação, na forma do disposto no art. 28, inciso II, da Lei 8.443/1992;
9.5. autorizar desde logo, se requerido, com fundamento no art. 28, inciso I, da Lei 8.443/1992, c/c o art. 217, §§ 1º e 2º, do Regimento Interno/TCU, o parcelamento das dívidas em até 36 parcelas; 
9.6. enviar cópia do Acórdão a ser prolatado, bem como do Relatório e do Voto que o fundamentarem, à Procuradoria da República no Estado de Sergipe, nos termos do § 3º do art. 16 da Lei 8.443/1992, c/c o art. 209, § 7º, do Regimento Interno/TCU, para adoção das medidas cabíveis;
9.7. enviar cópia do Acórdão que vier a ser proferido ao Ministério do Turismo e ao responsável, para ciência.
10.	O Ministério Público junto ao TCU, representado pelo Subprocurador-Geral Lucas Rocha Furtado (peça 103) , acompanhou a proposta da Unidade Técnica, exceto quanto à aplicação de multa ao Responsável. Sustenta a prescrição da pretensão punitiva, com base nas normas contidas nos arts. 1º e 2º da Lei 9.873/1999, haja vista que "a irregularidade sancionada ocorreu em 4/8/2009 e o tomador de contas apenas instaurou TCE em 26/6/2017 (peça 1) , para apuração dos fatos ocorridos, isto é, em prazo superior a 5 anos da irregularidade". 
11.	Este processo foi originalmente incluído na pauta de julgamento da 1ª Câmara do dia 27/09/2022, e dela excluído para melhor exame do teor da sustentação oral do representante legal do responsável.
	É o Relatório.

André Jansen do Nascimento, OAB/DF 51.119, e outros.

Subprocurador-Geral Lucas Rocha Furtado.

TOMADA DE CONTAS ESPECIAL. CONVÊNIO. MINISTÉRIO DO TURISMO. CONTRATAÇÃO DIRETA DE EMPRESA INTERMEDIÁRIA DE ARTISTAS/BANDAS, SEM CONTRATO DE EXCLUSIVIDADE. OCORRÊNCIA DA PRESCRIÇÃO. ARQUIVAMENTO.

TOMADA DE CONTAS ESPECIAL (TCE)

Secretaria de Controle Externo de Tomada de Contas Especial - SecexTCE.

Trata-se da Tomada de Contas Especial instaurada pelo Ministério do Turismo - MTur em razão da impugnação total das despesas referentes ao Convênio 561/2009, firmado com o Município de Nossa Senhora do Socorro/SE em 23/06/2009, tendo por objeto o projeto intitulado "Forró Siri 2009", a realizar-se de 23 a 29/06/2009, de acordo com o plano de trabalho aprovado.
2.	 Os recursos federais, no valor de R$ 250.000,00, foram transferidos em 31/07/2009 e creditados em conta corrente em 04/08/2009. 
3.	Não houve supervisão in loco do evento. A prestação de contas, apresentada em 25/09/2009, bem como os elementos adicionais fornecidos em resposta às diligências promovidas pelo concedente, foram considerados insuficientes para demonstrar a boa gestão dos recursos. Assim, a execução física do ajuste foi parcialmente rejeitada, no montante de R$ 122.000,00, pela ausência de elementos comprobatórios, conforme justificativas constantes do Parecer de Reanálise Técnica 341/2014 (peça 43) :
a) show do grupo Forró do Muído (R$ 80.000,00) : o convenente não encaminhou imagens do show nem do evento; as fotografias apresentadas mostraram apenas a apresentação do grupo Aviões do Forró;
b) folders (R$ 27.000,00) : foram encaminhadas fotocópias do material e de documentos de recebimento na prefeitura, mas são aceitos somente exemplares e declarações originais;
c) panfletos educativos da vigilância epidemiológica (R$ 5.600,00) : idem;
d) panfletos educativos da vigilância sanitária (R$ 5.600,00) : idem;
e) panfletos educativos da SMTT (R$ 1.750,00) : idem;
f) convites (R$ 2.000,00) : idem.
4.	A parcela aprovada no aspecto físico, no importe de R$ 150.000,00, refere-se à apresentação da banda Aviões do Forró, a qual, no entanto, foi reprovada no aspecto financeiro, em função da contratação direta indevida da empresa Serigy Estruturas e Eventos Ltda.-EPP, uma vez que a carta de exclusividade apresentada não possui os requisitos mencionados nos Acórdãos 96/2008 e 7.457/2016 (Nota Técnica Financeira 129/2017, peça 45) . 
5.	No TCU, a Secretaria de Controle Externo de Tomada de Contas Especial - SecexTCE citou o Sr. Fábio Henrique Santana de Carvalho, prefeito na gestão 2009/2012, para recolher o débito de R$ 250.000,00, atualizado monetariamente desde 30/10/2009 até o efetivo recolhimento, na forma da legislação em vigor, abatida a parcela de R$ 1.986,52, restituída em 28/03/2017, e/ou para apresentar alegações de defesa acerca da não comprovação da boa regular aplicação dos recursos federais repassados, em face das condutas adiante relacionadas:
	a) não comprovação parcial da execução física do objeto do convênio, por não apresentar imagens (fotografias ou filmagens) ou outros documentos que provassem a execução dos itens previstos no plano de trabalho; 
	b) ausência de comprovação de pagamento de cachê, pelas empresas intermediárias, às bandas ou cantores que se apresentaram no evento. 
6. 	O mencionado gestor também foi chamado a se manifestar em audiência sobre a contratação direta, mediante declaração de inexigibilidade de licitação, de empresa que não detinha exclusividade no direito de representação de artistas que se apresentaram no evento, tendo em vista que a empresa interposta não apresentou contratos de exclusividade com os devidos registros em cartório da Banda Aviões do Forró.
7.	A defesa do responsável arguiu:
	a) a prescrição quinquenal da pretensão punitiva no processo de controle externo, supostamente declarada pelo Superior Tribunal de Justiça - STJ no julgamento do REsp 1.480.350-RS, em 05/04/2016, e pelo Supremo Tribunal Federal no RE 636886, ao julgar o Tema 899; e a sua incidência ao caso em exame, haja vista que a citação pelo TCU ocorreu em 24/03/2020, onze anos após o ato praticado pelo defendente;
	b) a violação aos princípios da ampla defesa, do contraditório e da segurança jurídica, causada pelo longo decurso de tempo entre a execução do convênio em análise, ocorrida em agosto de 2009, e a citação, implementada em 24/03/2020, bem como por não ter o responsável sido notificado na fase interna da tomada de contas especial;
	c) a necessidade de comprovação de erro grosseiro para responsabilização dos gestores públicos, por força do disposto nos arts. 22, 24 e 28 da Lei 13.655/2018 (Lei de Introdução às Normas do Direito Brasileiro - Lindb) , reconhecida nos Acórdão 1628/2018-TCU-Plenário, 2.391/2018-Plenário e 2.681/2019-1ª Câmara, todos da relatoria do Min. Benjamin Zymler; no Acórdão 2860/2018-TCU-Plenário, relator Ministro-Substituto Augusto Sherman; e no Acórdão 3327/2019-TCU-Primeira Câmara, relator Ministro Vital do Rêgo;
	d) a impossibilidade de responsabilização de agentes políticos por atos delegados, conforme declarado no Acórdão 1767/2020-TCU-Plenário, relator Ministro-Substituto Augusto Sherman;
	e) a ilegalidade de imposição, ao caso em exame, de regras e entendimentos adotados após a execução do convênio em exame, como seria o caso dos Acórdão 1459/2012-TCU-Plenário (documentos necessários para comprovação da execução física do objeto pactuado) , 5.662/2014 e 7.457/2016 - 1ª Câmara, 1.435/2017-Plenário (prova do pagamento de cachê) , ou de obrigações não previstas no instrumento pactuado, como a apresentação de declaração de autoridade local sobre a execução do objeto conveniado, negando-se validade à cópia;
	f) a execução dos serviços gráficos de impressão de folders, panfletos e convites, no valor de R$ 42.000,00, cujas cópias foram impugnadas pelo concedente, mas cujo fornecimento teria sido atestados pelo mapa de entrada de material e o mapa de entrega de material, de 24/06/2009, assinados por três servidores, entre eles o Secretário de Comunicação Social (peça 33) ;
	g) a existência de fundamentação para contratação, por inexigibilidade de licitação, da empresa intermediária das bandas que se apresentariam no evento, consistente nas declarações de exclusividade atribuídas à contratada (peça 21) e o parecer jurídico previsto no art. 38 da Lei 8.666/1993; e
	h) a boa-fé do defendente. 
8.	O Auditor Federal de Controle Externo - AUFC, embora tenha tecido detidas considerações sobre a aplicabilidade das regras da Lei 9.873/1999 ao processo de controle externo, afastou a preliminar de prescrição da pretensão punitiva com apoio na orientação fixada no Acórdão 1441/2016-TCU-Plenário (relator Min. Benjamin Zymler, redator Min. Walton Alencar) , assim como a preliminar de ofensa a princípios da ampla defesa, do contraditório e da segurança jurídica. 
9.	No mérito, posicionou-se pelo acolhimento parcial das alegações de defesa, de modo a elidir o débito integralmente no que se refere à não comprovação do pagamento de cachê e parcialmente quanto à não comprovação da execução física, e rejeitar as razões de justificativa atinentes à contratação direta de representantes de atrações artísticas por inexigibilidade.
10.	Assim, as manifestações uniformes no âmbito da SecexTCE foram pela irregularidade das contas do responsável, com fundamento no art. 16, inciso III, alíneas "b" e "c", da Lei 8.443/1992, com a condenação ao pagamento do débito de R$ 39.521,30, atualizado monetariamente e acrescido de juros de mora desde 04/08/2009, e aplicação das multas previstas nos arts. 57 e 58, inciso II, do mencionado diploma (peça 100) . 
11.	O Ministério Público junto ao TCU, representado pelo Subprocurador-Geral Lucas Rocha Furtado, pôs-se de acordo com o encaminhamento sugerido pela SecexTCE, exceto quanto à aplicação de multa, por considerar prescrita a pretensão punitiva do TCU, com fundamento no disposto nos arts. 1º e 2º da Lei 9.873/1999 (peça 103) . 
12.	No tocante à preliminar de prescrição, importa consignar que em 11/10/2022, quando os autos já estavam em meu gabinete, ocorreu o julgamento do TC Processo 008.702/2022-5, que resultou no Acórdão 2285/2022-TCU-Plenário (relator Ministro Antonio Anastasia) e na edição da Resolução TCU 344/2022. 
13.	A mencionada norma estabelece que a prescrição nos processos de controle externo em curso no TCU observará o disposto na Lei 9.873/1999, na forma aplicada pelo Supremo Tribunal Federal, em especial como decidido na Ação Direta de Inconstitucionalidade 5.509 (art. 1º) , e que as pretensões punitiva e de ressarcimento prescrevem em cinco anos (art. 2º) , enquanto a prescrição intercorrente sujeita-se ao prazo trienal (art. 8º) . 
14.	No caso dos autos, em consonância com o estabelecido no art. 8º, caput, da Resolução TCU 344/2002, ocorreu a prescrição intercorrente das pretensões punitiva e ressarcitória, visto que o processo ficou paralisado entre 16/12/2010, data de apresentação de defesa pelo responsável perante o órgão concedente (peças 39 a 42) , e 12/03/2014, data do Parecer de Reanálise Técnica 341/2014 do Ministério do Turismo (peça 43) . 
15.	Dessa forma, impõe-se reconhecer a prescrição das pretensões punitiva e ressarcitória e promover o arquivamento dos autos, nos termos do art. 11 da Resolução/TCU 344/2022.
	Ante o exposto, voto por que seja adotada a deliberação que ora submeto a este Colegiado.
T.C.U., Sala das Sessões, em 6 de dezembro de 2022.
MARCOS BEMQUERER COSTA
Relator